ACORDAO-COMPLETO-2442337

ACÓRDÃO 4051/2020 ATA 47/2020 - PLENÁRIO

VISTO, relatado e discutido este processo de representação, com pedido de medida cautelar, formulada pela empresa Executiva Serviços Técnicos Especializados Ltda. (conforme consta no Cadastro Nacional de Pessoa Jurídica, peça 19) , ou Executiva Serviços Técnicos Especializados Eireli (conforme indicado na representação, peça 1, p. 1) , noticiando possíveis irregularidades no processo de dispensa de licitação para contratação emergencial promovido pelo Distrito Sanitário Especial Indígena Guamá Tocantins (DSEI-Guatoc) ;
	ACORDAM os Ministros do Tribunal de Contas da União, reunidos em Sessão Extraordinária do Plenário, ante as razões expostas pelo Relator, em:
9.1. conhecer da presente representação, satisfeitos os requisitos de admissibilidade previstos no art. 113, § 1º, da Lei 8.666/1993, c/c os arts. 235 e 237, inciso VII, do Regimento Interno do TCU, e no art. 103, § 1º, da Resolução-TCU 259/2014, e, no mérito, considerá-la parcialmente procedente;
9.2. revogar a medida cautelar adotada nos termos do despacho de peça 62, referendado pelo Acórdão 2356/2020-TCU-Plenário) ;
9.3. determinar ao Distrito Sanitário Especial Indígena Guamá Tocantins (DSEI-Guatoc) que adote providências quanto aos itens abaixo, e informe ao TCU, no prazo de quinze dias, os encaminhamentos realizados, tendo em vista a violação do princípio do enriquecimento sem causa e a ocorrência de potencial dano ao Erário:
9.3.1. abstenha-se, no âmbito do Contrato Emergencial 11/2020, de realizar pagamentos de faturas com base em valores unitários mensais de locação superiores aos preços máximos aceitáveis no âmbito do Pregão SRP 8/2020, conduzido pela CGMAP/MS, para os veículos similares aos tipos Pick-up, Van e SUV (relativos, aos itens 10, 11 e 13 do referido pregão, que tiveram, respectivamente, preços mensais máximos aceitáveis de R$ 4.903,37, R$ 5.627,58 e R$ 2.883,54, por veículo) ;
9.3.2. recalcule os valores devidos à contratada que, em decorrência da medida cautelar adotada nestes autos (despacho de peça 62, referendado pelo Acórdão 2356/2020-TCU-Plenário, de peça 71) , foram realizados com base nos preços objeto da adjudicação no Pregão SRP 8/2020, adotando-se como valores-limite, para toda a vigência contratual, os mencionados no item anterior, devendo-se realizar o pagamento retroativo das respectivas diferenças calculadas;
9.3.3. ultime, com urgência, as seguintes providências, necessárias à realização das contratações aptas a substituir o Contrato 11/2020, de modo que, quando estiver devidamente amparado por cobertura contratual para os serviços de locação de veículos e de fornecimento de motoristas, possa realizar a rescisão do referido contrato, com fundamento na cláusula resolutiva nele incluída:
9.3.3.1. realize as contratações de locação de veículos viabilizadas pela Ata de Registro de Preços do Pregão SRP 8/2020;
9.3.3.2. caso não haja motoristas suficientes à disposição para realizar a condução dos veículos e caso ainda não tenha sido iniciado, para esses serviços, processo de contratação pelo DSEI-Guatoc ou, de forma centralizada, pelo Ministério da Saúde, providencie a deflagração imediata de procedimento licitatório para a contratação de motoristas, providenciando a conclusão, com urgência, da licitação que vier a ser aberta ou da que já se encontrar em andamento, ficando ainda excepcionalmente autorizada a realização imediata de nova contratação emergencial exclusivamente para o fornecimento dos referidos profissionais, pelo tempo necessário à conclusão de contratação decorrente do procedimento licitatório em questão;
9.3.4. caso se mostre insuficiente o quantitativo de Pick-ups constante do Registro de Preços para o item 10 do Pregão SRP 8/2020, informe imediatamente ao Tribunal as providências que adotará para a satisfação plena da necessidade de veículos desse tipo;
9.4. dar ciência ao Distrito Sanitário Especial Indígena Guamá Tocantins (DSEI-Guatoc) , com fundamento no art. 9º, inciso I, da Resolução-TCU 315/2020, sobre as seguintes impropriedades/falhas, identificadas no processo de dispensa de licitação que resultou no Contrato 11/2020, para que sejam adotadas medidas internas com vistas à prevenção de outras ocorrências semelhantes:
9.4.1. a contratação emergencial da Terrapleno Terraplenagem e Construção Ltda., CNPJ 29.167.442/0001-09, sem que esta última houvesse comprovado previamente a capacidade técnica para a prestação dos serviços objeto do Contrato 11/2020, contraria o disposto no art. 26, parágrafo único, inciso II, da Lei 8.666/1993 e a jurisprudência do TCU (Acórdão 2896/2015-TCU-Plenário, Relator Ministro Bruno Dantas; Acórdão 3491/2014-TCU-Plenário, Relator Ministro André de Carvalho; Acórdão 2914/2013-TCU-Plenário, Relator Ministro Raimundo Carreiro) ;
9.4.2. a pesquisa direta com fornecedores, mediante solicitação formal de cotação realizada junto a empresas no âmbito do procedimento de contratação emergencial que resultou no Contrato 11/2020, não se encontra acompanhada de informações sobre os procedimentos realizados para identificação e seleção dos fornecedores escolhidos para serem consultados, o que viola o princípio da motivação dos atos administrativos;
9.5. encaminhar cópia deste acórdão ao Distrito Sanitário Especial Indígena Guamá Tocantins (DSEI-Guatoc) , à Coordenação-Geral de Material e Patrimônio do Ministério da Saúde (CGMAP) , ao representante e à sociedade empresária Terrapleno Terraplenagem e Construção Ltda., informando-lhes que o relatório e o voto que o fundamentam podem ser acessados por meio do endereço eletrônico www.tcu.gov.br/acordaos;
9.6. autorizar o monitoramento da determinação constante do subitem 9.3 deste acórdão, a cargo da Secretaria de Controle Externo de Aquisições Logísticas (Selog) ;
9.7. arquivar os presentes autos, nos termos do art. 169, inciso II, do Regimento Interno/TCU.

Representação sobre possíveis irregularidades no processo de dispensa de licitação para contratação emergencial de prestação de serviços de locação de veículos com motorista e demais insumos, exceto combustível.

Coordenação Geral de Material e Patrimônio - Ministério da Saúde; Distrito Sanitário Especial Indígena Guamá Tocantins - Ministério da Saúde; Secretaria Especial de Saúde Indígena.

3. Interessados/Responsáveis: não há.

13.1. Ministros presentes: José Mucio Monteiro (Presidente), Walton Alencar Rodrigues, Benjamin Zymler, Augusto Nardes (Relator), Raimundo Carreiro, Ana Arraes, Bruno Dantas e Vital do Rêgo.
13.2. Ministros-Substitutos presentes: Augusto Sherman Cavalcanti, Marcos Bemquerer Costa, André Luís de Carvalho e Weder de Oliveira.

AUGUSTO NARDES

Trata-se de representação, com pedido de medida cautelar, formulada pela empresa Executiva Serviços Técnicos Especializados Ltda. (06.336.443/0001-34) (conforme consta no Cadastro Nacional de Pessoa Jurídica, peça 19) , ou Executiva Serviços Técnicos Especializados Eireli (conforme indicado na representação, peça 1, p. 1) , noticiando possíveis irregularidades no processo de dispensa de licitação para contratação emergencial promovido pelo Distrito Sanitário Especial Indígena Guamá Tocantins (DSEI-Guatoc) .
2.	Acolhendo integralmente a proposta de encaminhamento constante do exame preliminar da matéria, realizado pela Secretaria de Controle Externo de Aquisições Logísticas - Selog (peças 59-61) , adotei medida cautelar suspensiva, nos termos do despacho de peça 62, abaixo transcrito:
"a)  CONHEÇO DA PRESENTE REPRESENTAÇÃO, satisfeitos os requisitos de admissibilidade constantes no art. 113, § 1º, da Lei 8.666/1993, c/c os arts. 235 e 237, inciso VII, do Regimento Interno do TCU, e no art. 103, § 1º, da Resolução-TCU 259/2014;
	b)  com base no art. 276, caput, do Regimento Interno do TCU, DETERMINO CAUTELARMENTE ao Distrito Sanitário Especial Indígena Guamá Tocantins (DSEI-Guatoc) que, até a deliberação definitiva desta Corte:
	b.1)  abstenha-se, no âmbito do Contrato Emergencial 11/2020, de realizar pagamentos de faturas com base em valores unitários mensais de locação superiores aos adjudicados no Pregão SRP 8/2020, conduzido pela CGMAP/MS, para os veículos similares aos tipos Pick-up, Van e SUV (adjudicados, respectivamente, no âmbito dos itens 10, 11 e 13 do referido pregão, pelos preços mensais de R$ 3.808,33, R$ 5.400,00 e R$ 2.880,00 por veículo) , realizando a retenção das diferenças de valores apuradas;
	b.2)  caso já efetuado o pagamento de faturas com base nos preços fixados no Contrato Emergencial 11/2020, promova, nas faturas subsequentes não só a medida mencionada no subitem anterior, como também a retenção dos valores já pagos que superaram o que seria devido em função dos preços máximos de pagamento permitidos pela presente medida cautelar;
	c)  DETERMINO a realização das oitivas, diligências, alertas e demais medidas propostas nos subitens 84.3, 84.4, 84.5 e 84.6 da instrução inserta à peça 59;
	d)  INDEFIRO, com fulcro no art. 146, § 2º, do Regimento Interno do TCU, o pedido formulado pela empresa Executiva Serviços Técnicos Especializados Eireli, de ser considerada como parte interessada nestes autos;
	e)  DEFIRO o pedido formulado pela advogada do representante, Drª. Ana Lídia Silva Linhares, OAB/DF 36.074, de solicitação de informações/vistas/cópias dos presentes autos, à exceção das peças classificadas como sigilosas, nos termos do art. 62, caput e parágrafo único, c/c o art. 93 da Resolução-TCU 259/2014, alterada pela Resolução-TCU 316/2020;
	f)  DETERMINO SE ENCAMINHE cópia deste despacho e da instrução da Selog de peça 59 ao Distrito Sanitário Especial Indígena Guamá Tocantins (DSEI-Guatoc) , à Coordenação-Geral de Material e Patrimônio (CGMAP) e à sociedade empresária Terrapleno Terraplenagem e Construção Ltda. (CNPJ 29.167.442/0001-09) , de maneira a embasar a resposta às oitivas e diligências." (grifos no original) .
3.	Por meio do Acórdão 2356/2020-TCU-Plenário (peça 71) , a medida cautelar por mim adotada, bem como as demais medidas constantes do despacho em tela, foram referendadas pelo Colegiado desta Corte de Contas.
4. 	Após análise das respostas às oitivas, diligências, alertas e demais medidas propostas nos subitens 84.3, 84.4, 84.5 e 84.6 da instrução inserta à peça 59, a Selog formula proposta de mérito (peça 114) , a seguir transcrita, com os ajustes de forma considerados pertinente:
" (...) 
	A. Identificação do Processo

	TC Processo 028.199/2020-0
	Mérito. Procedência parcial. Revogação da medida cautelar. Determinação. Ciência. Arquivamento.

	Unidade Jurisdicionada
	Uasg

	Distrito Sanitário Especial Indígena Guamá Tocantins (DSEI-Guatoc) 
	257043

	Objeto

	Contratação emergencial, por dispensa de licitação, de pessoa jurídica especializada com o objetivo de prestar serviços de locação de veículos com disponibilização de mão de obra em regime de dedicação exclusiva e demais insumos, exceto combustível, para atender as demandas do DSEI-Guatoc (peças 3, p. 3, e 39, p. 1) .

	Representante
	CNPJ

	Executiva Serviços Técnicos Especializados Ltda. (conforme consta no Cadastro Nacional de Pessoa Jurídica, peça 19) ; ou Executiva Serviços Técnicos Especializados Eireli (conforme indicado na representação, peça 1, p. 1) 
	06.336.443/0001-34

	Há pedido de Sustentação Oral?
	Procuração

	Não.
	Peça 15.

	Modalidade
	Número do Contrato
	Tipo

	Não se aplica (dispensa de licitação) 
	11/2020 (peça 39) 
	Menor preço global

	Vigência
	Valor Contratado

	21/8/2020 a 20/2/2021 (peça 22, p. 2) , com cláusula resolutiva, incluída após o TCU realizar a oitiva do contratante a respeito da falta da referida cláusula. No caso, o primeiro termo aditivo do Contrato 11/2020 (peça 104, p. 7-9) prevê o direito do contratante de rescindir o contrato durante a referida vigência, desde que a contratada seja antes notificada, em prazo não inferior a trinta dias.
	Inicialmente o valor total era de R$ 3.060.694,32 para toda a vigência contratual de seis meses (vide contrato, peça 39, p. 2) .
Em função da oitiva realizada pelo TCU a respeito da quantidade injustificada de pick-ups, foi celebrado o primeiro termo aditivo ao contrato (peça 104, p. 7-9) , com redução, de 31 para 22, da quantidade de veículos do referido tipo, contemplando também a redução, de 26 para 23, na quantidade de motoristas/8h, de modo que o valor total atualmente é de R$ 2.422.941,72 para toda a vigência contratual de seis meses. Já houve, assim, redução de R$ 637.752,60 no valor contratual.
Registre-se que a alteração contratual em questão, por falta de acordo com o contratado, não contemplou a alteração dos valores unitários de locação dos veículos, objeto de questionamento nos autos e da cautelar adotada no presente processo. 
De qualquer modo, em que pese não ter havido a referida alteração, os preços unitários que vêm sendo utilizados para fins de faturamento/pagamento são aqueles determinados pela medida cautelar, conforme esclarecido pelo contratante (vide peça 108) .

	Suspenso por Medida Cautelar?
	Sim

	Fase do Contrato

	O Contrato 11/2020, firmado emergencialmente até a conclusão do Pregão Eletrônico para Registro de Preços (SRP) 8/2020 (conduzido pela Coordenação-Geral de Material e Patrimônio do Ministério da Saúde - CGMAP) , encontra-se em execução, já tendo havido o pagamento da prestação de serviços durante os meses de agosto e setembro de 2020 (peça 108) . O Dsei-Guatoc informou que todos os pagamentos foram feitos com base nos preços determinados pela medida cautelar adotada nestes autos.

	B. Histórico

	1.	Trata-se de representação, com pedido de medida cautelar, formulada pela empresa Executiva Serviços Técnicos Especializados Ltda. (CNPJ 06.336.443/0001-34) (conforme consta no Cadastro Nacional de Pessoa Jurídica, peça 19) , ou Executiva Serviços Técnicos Especializados Eireli (conforme indicado na representação, peça 1, p. 1) , noticiando possíveis irregularidades no processo de dispensa de licitação para contratação emergencial promovido pelo Distrito Sanitário Especial Indígena Guamá Tocantins (DSEI-Guatoc) .
2.	Referido processo de dispensa de licitação, que visava à contratação de pessoa jurídica especializada com o objetivo de prestar serviços de locação de veículos com disponibilização de mão de obra em regime de dedicação exclusiva e demais insumos, exceto combustível, para atender as demandas do DSEI-Guatoc (peças 3, p. 3, e 39, p. 1) , resultou na assinatura do Contrato 11/2020, inicialmente com valor total de R$ 3.060.694,32 para toda a vigência contratual de seis meses (início em 21/8/2020 e termino em 20/2/2021, peças 22, p. 2, e 39, p. 2) .
3.	Realizada a instrução inicial do presente processo (peças 59-61) , a Selog concluiu pela concessão de medida cautelar com vistas a estabelecer valores-limite para o valor unitário de locação de veículos, haja vista o possível sobrepreço detectado, com obrigação de retenção do excedente por parte do contratante e de desconto, em faturas posteriores, de valores eventualmente já pagos com base nos preços contratados.
4.	Adicionalmente, propôs a Selog a oitiva do Dsei-Guatoc e da contratada, a sociedade empresária Terrapleno Terraplenagem e Construção Ltda., CNPJ 29.167.442/0001-09 (doravante chamada apenas de Terrapleno) , quanto às irregularidades encontradas na contratação emergencial, que, em síntese, são as seguintes (peças 59-61) : a) sobrepreço; b) contratação de nove Pick-ups a mais do que a necessidade observada no âmbito do Pregão SRP 8/2020, conduzido pelo Ministério da Saúde (MS) , configurando ato antieconômico; c) ausência de cláusula resolutiva no Contrato 11/2020 tão logo ultimado o certame conduzido pelo MS; d) ausência de comprovação da capacidade técnica da empresa contratada para prestação dos serviços.
5.	A contratação emergencial fora realizada em virtude da não conclusão, a tempo, do Pregão SRP 8/2020, conduzido pela Coordenação-Geral de Material e Patrimônio do Ministério da Saúde (CGMAP) com o objetivo de registrar preços para contratação de serviços de transporte, tendo como participantes diversos Dsei, incluindo o Dsei-Guatoc.
6.	Quanto a esse pregão, a Selog propôs a realização de oitiva da CGMAP sobre a previsão, no edital, de aditamentos de supressão de até 75% dos quantitativos licitados, o que poderia denotar falhas no planejamento da contratação.
7.	Por fim, a Selog propôs facultar a manifestação do Dsei-Guatoc para fins de construção participativa quanto a possíveis determinações relacionadas ao Contrato 11/2020, bem como diligenciar a CGMAP, para obtenção de informações que fundamentaram os preços máximos de locação admitidos no Pregão SRP 8/2020 e a previsão de supressão de até 75% dos quantitativos contratados.
8.	O Ministro-Relator acolheu integralmente as propostas formuladas pela Selog, deferindo a cautelar e determinando a adoção das medidas acima mencionadas (despacho de peça 62) . O Tribunal, por sua vez, referendou a cautelar e demais medidas determinadas pelo Relator (Acórdão 2356/2020-TCU-Plenário, Relator Ministro Augusto Sherman, peças 71-73) .
9.	Promovidas as oitivas e diligências quanto às alegações do representante e demais questões levantadas por esta Unidade Técnica, passa-se a analisar as respostas apresentadas, tópico a tópico, conforme transcrição/contextualização a seguir.

	C. Histórico de Comunicações

	Despacho do Relator
	Peça 62
	31/8/2020

	Ofícios Encaminhados pelo TCU

	Ao Dsei-Guatoc
	Ofícios 46896 e 46997/2020-TCU/Seproc, 1/9/2020 (peças 64 e 65) .

	À CGMAP
	Ofício 46895/2020-TCU/Seproc, de 1/9/2020 (peça 63) .

	À Terrapleno
	Ofício 46901/2020-TCU/Seproc, de 1/9/2020 (peça 70) .

	D. Documentos Apresentados em Resposta à Oitiva

	Pelas Unidades Jurisdicionadas (Dsei-Guatoc e CGMAP) 

	Ofícios 430/2020/SESAI/NUJUR/SESAI/MS (peça 75) e 1073/2020/CDOC/CGCIN/DINTEG/MS (peça 76-77) , com documentação anexa (peças 102, 104-106 e 108) ;
Despacho CGMAP/SAA/SE/MS, de 9/9/2020 (peça 91) , reiterado pelo Despacho SAA/DISTEC/SAA/SE/MS, de 16/9/2020 (peça 103) , e com documentação anexa (peças 92-100) .

	Pela Sociedade Empresarial Terrapleno Terraplenagem e Construção Ltda. 

	Resposta de peças 78-84.

	E. Exame Técnico

	Medida cautelar constante do item 17, 'a', do Despacho do Relator (peça 62) , c/c item 84.2 da instrução inicial (peça 59) : 
b) com base no art. 276, caput, do Regimento Interno do TCU, DETERMINO CAUTELARMENTE ao Distrito Sanitário Especial Indígena Guamá Tocantins (DSEI-Guatoc) que, até a deliberação definitiva desta Corte: 
b.1) abstenha-se, no âmbito do Contrato Emergencial 11/2020, de realizar pagamentos de faturas com base em valores unitários mensais de locação superiores aos adjudicados no Pregão SRP 8/2020, conduzido pela CGMAP/MS, para os veículos similares aos tipos Pick-up, Van e SUV (adjudicados, respectivamente, no âmbito dos itens 10, 11 e 13 do referido pregão, pelos preços mensais de R$ 3.808,33, R$ 5.400,00 e R$ 2.880,00 por veículo) , realizando a retenção das diferenças de valores apuradas;
b.2) caso já efetuado o pagamento de faturas com base nos preços fixados no Contrato Emergencial 11/2020, promova, nas faturas subsequentes não só a medida mencionada no subitem anterior, como também a retenção dos valores já pagos que superaram o que seria devido em função dos preços máximos de pagamento permitidos pela presente medida cautelar.
Oitiva constante do item 17, 'b', do Despacho do Relator (peça 62) , c/c itens 84.3, 'a', e 84.6 da instrução inicial (peça 59) : oitiva do Dsei-Guatoc e da Terrapleno sobre a seguinte ocorrência: a) os preços de locação de veículos no Contrato Emergencial 11/2020 estão com possível sobrepreço, que, em caso de efetivação dos pagamentos à empresa contratada emergencialmente, poderá resultar em dano ao Erário, tendo em vista a comparação desses valores com os preços máximos aceitos e os preços vencedores no Pregão SRP 8/2020, realizado pela Coordenação-Geral de Material e Patrimônio (CGMAP) , do Ministério da Saúde. 
Comentários do gestor, item 17, 'c', do Despacho do Relator (peça 62) , c/c item 84.5, 'a.2.2' e 'a.2.4', da instrução inicial (peça 59) : construção participativa sobre a seguinte possível determinação ao Dsei-Guatoc: a.2.2) tendo em vista a necessidade de evitar a ocorrência de dano ao Erário resultante de preços superiores aos de mercado, realizar, unilateralmente ou mediante acordo com a contratada, a redução dos preços de locação de veículos do Contrato Emergencial 11/2020, com vistas a adequá-los aos preços adjudicados no âmbito do Pregão SRP 8/2020, bem como efetuar a glosa, em faturas não pagas, dos valores superfaturados já pagos; a.2.4) realizar a rescisão do Contrato Emergencial 11/2020, caso fracassadas as tentativas de modificação contratual para realização das adequações mencionadas nos três subitens anteriores; 
Fundamento legal ou jurisprudencial: proibição de dano ao Erário e de enriquecimento sem causa.
Manifestação da Unidade Jurisdicionada sobre os indícios de irregularidades:
a) quanto ao cumprimento da medida cautelar, esta última está sendo devidamente cumprida, com pagamentos contratuais utilizando os preços autorizados pelo Relator (peças 108 e 106, p. 13) ;
b) há diferenciações entre o Contrato 11/2020 e a contratação possibilitada pelo Pregão SRP 8/2020. O primeiro trata de contratação localizada de locação de veículos com motorista, com vigência incerta e tão somente até a celebração do contrato resultante do referido pregão, enquanto o Pregão SRP 8/2020 trata de locação de veículos sem motorista, para diversos Dsei (o que chama de capilaridade) , com expectativa de duração contratual de até sessenta meses, proporcionando maior segurança jurídica e ganhos de escala (peças 75 e 106, p. 12) ;
c) a contratação emergencial fora aprovada pela Consultoria Jurídica da União (peça 105, p. 16-25) e pela Coordenação de Apoio à Gestão de Bens, Serviços e Insumos Estratégicos de Saúde, da Sesai (Cobies/Sesai) , peça 105, p. 26-29;
d) a pesquisa de preços no âmbito da contratação emergencial, feita pelo Dsei-Guatoc, se orientou pela IN Seges 3/2017, em vigor à época, priorizando as fontes indicadas no art. 2º, incisos I, II e IV, da referida norma (painel de preços e contratações similares de outros entes públicos, em execução nos 180 dias anteriores, e pesquisa com os fornecedores) ;
e) com o objetivo de ampliar o número de fornecedores, o Dsei-Guatoc encaminhou, por e-mail, solicitação de proposta a 27 empresas (peça 105, p. 54-87) , porém somente três responderam, sendo que a primeira colocada, tendo sido convocada por deter a melhor proposta, não teria encaminhado documentação solicitada pelo contratante, o que levou ao chamamento da segunda colocada, a Terrapleno (peça 106, p. 19) ;
f) à época da contratação emergencial, o Dsei-Guatoc negociou com a Terrapleno o valor unitário mensal da locação de pick-up, que passou de R$ 11.641,96 para R$ 11.511,50. Depois, percebeu-se que mesmo esse preço negociado estava elevado em relação às empresas que responderam à solicitação de proposta, resultando em novo valor negociado de R$ 10.394,58. Continuou-se a negociação, que alcançou o valor final de R$ 10.291,66 para locação mensal de pick-up. Ao final, o valor total da proposta teria sido reduzido em 8%. Além disso, houve tentativa de negociação com a proponente HCL Transportes, autora da terceira melhor proposta obtida na fase de cotação, a qual não obteve êxito;
g) o contratante, em função da medida cautelar, solicitou ao contratado a celebração de aditivo para adequação dos preços aos valores máximos indicados na referida medida, pedido esse que, contudo, não teve a concordância do contratado (peça 106, p. 12) , tendo este último solicitado rescisão amigável do contrato (vide tratativas à peça 104) ;
h) diante dessa negativa, o Dsei-Guatoc comunicou e solicitou, ao Nível Central, solução para evitar a descontinuidade dos serviços. Em despacho do Gabinete da Sesai, foi informado que o Pregão SRP 8/2020 contempla apenas a locação de veículos (não incluindo motorista) , enquanto o Contrato 11/2020 inclui veículos e motoristas. Esclarece, ainda, que 'os Contratos Administrativos decorrentes do Pregão 8/2020 ainda estão na iminência de serem firmados, e que, mesmo após sua assinatura, a Contratada dispõe do prazo de 60 (sessenta dias) para iniciar a prestação dos serviços. Logo, a rescisão do contrato emergencial acarretará na descontinuidade dos serviços de locação de veículos com motoristas o qual é essencial para a realização das atividades de atendimento aos indígenas' (peça 106, p. 15) .
Manifestação da Unidade Jurisdicionada sobre a construção participativa de deliberações:
a) não houve, por parte do Dsei-Guatoc, comentário específico sobre a possibilidade de determinação para redução dos preços de locação de veículos do Contrato Emergencial 11/2020;
b) no tocante à possível rescisão do Contrato Emergencial 11/2020, o Dsei-Guatoc informa que sofrerá impacto incalculável, uma vez que o Pregão SRP 8/2020 ainda não teria sido concluído. A rescisão contratual causaria descontinuidade dos serviços e a paralisação do atendimento das necessidades logísticas do contratante (peça 106, p. 16) .
Manifestação da empresa contratada Terrapleno sobre os indícios de irregularidades:
a) há diferenciações entre o Contrato 11/2020 e a contratação possibilitada pelo Pregão SRP 8/2020, as mesmas já mencionadas anteriormente, alegadas pela unidade jurisdicionada, bem como capilaridade e a depreciação dos veículos diferenciada nos dois casos (no primeiro, em prazo exíguo de seis meses; no segundo, em prazo de sessenta meses) ;
b) evidenciando boa-fé diante do conhecimento da deliberação do TCU, vem cumprindo a medida cautelar, faturando conforme os preços nela indicados (não tendo havido pagamentos com preços superiores a esses limites impostos pelo TCU cautelarmente) , bem como solicitou alterações contratuais para inclusão de cláusula resolutiva e para redução de nove pick-ups no quantitativo contratado para esse tipo de veículo (peça 84) , com redução proporcional do número de motoristas, e a rescisão do contrato emergencial, haja vista que seria inviável economicamente a continuidade do Contrato 11/2020 sob os preços do Pregão SRP 8/2020, utilizados na medida cautelar;
c)  o preço de locação foi influenciado pelas dificuldades de disponibilização rápida dos veículos pelos fabricantes e fornecedores no período da pandemia, ocasionando aumento do custo praticado. Apresenta, nesse ponto, petição que teria apresentado ao Dsei-Guatoc informando essas dificuldades (peça 83) ;
d) caso não revista a decisão cautelar quanto aos preços de locação, requer que o TCU determine ao Dsei-Guatoc a conclusão das providências para celebração de contrato com base na Ata de Registro de Preços (ARP) do Pregão SRP 8/2020 e para a rescisão do Contrato 11/2020.
Análise:
10.	Antes de iniciar o exame dos argumentos apresentados pelo contratante e pelo contratado, cabe registrar que o Dsei-Guatoc informou o cumprimento da medida cautelar, realizando a retenção total de R$ 191.162,76 relativamente às faturas da prestação de serviços nos meses de agosto e setembro de 2020, bem como comunicou que não realizara quaisquer pagamentos com valores em desconformidade com os mencionados na referida medida (peça 108) .
11.	O ponto fulcral da manifestação do contratante e do contratado reside na diferenciação existente entre os procedimentos de contratação representados pela contratação emergencial e pelo Pregão SRP 8/2020.
12.	Primeiro ponto a ser rechaçado é a alegação de que os objetos não seriam comparáveis porque o Contrato 11/2020 inclui motorista, o que não ocorre no Pregão SRP 8/2020. De fato, o referido pregão licitou a locação de veículos sem inclusão de motorista. Porém, ao se efetuar as comparações que resultaram na verificação de sobrepreço, a instrução inicial o fez apenas com base nos preços unitários mensais de locação de veículos contidos no Contrato 11/2020, os quais estão separados dos preços de motoristas. Portanto, a comparação feita envolveu apenas os custos de locação de veículos, não considerando os custos com motoristas no contrato emergencial, conforme deixa claro o item 48 da instrução inicial (peça 59) :
48. Quanto ao Contrato Emergencial 11/2020, este foi celebrado para locação, por seis meses, para veículos Pick-up, Van e SUV (sem combustível; quilometragem livre; e motorista com valor contratado à parte - ou seja, os valores a seguir não incluem motoristas) , na forma a seguir (vide contrato, peça 39, p. 1-2 e 7, e projeto básico, peça 36) :
	Tipo de Veículo
	Qtde. de veículos
	Valor unitário mensal (R$) 
	Valor mensal (R$) 
	Valor semestral (R$) 

	Pick-up (capacidade: 5 passageiros) 
	31
	10.291,66
	319.041,46
	1.914.248,76

	Van (capacidade mínima: 16 lugares) 
	1
	12.032,58
	12.032,58
	72.195,48

	SUV (capacidade: 7 lugares) 
	2
	7.502,08
	15.004,16
	90.024,96

13.	Quanto ao Pregão SRP 8/2020 ser supostamente uma licitação 'capilarizada', realizada para diversos Dseis - o que não ocorre na contratação emergencial, realizada apenas para o Dsei-Guatoc -, esse fato não influencia na diferenciação dos preços. Isso porque, no pregão, o que ocorreu foi a disputa por itens, e não global, uma vez que o critério de julgamento consistiu no menor preço por item (peça 44, p. 1) , cada um correspondendo a um determinado tipo de veículo em determinado Dsei. Com o parcelamento do objeto e a adjudicação por item, não há de se cogitar que, no pregão, os proponentes vislumbraram ganhos de escala pelo fato de a licitação ter sido realizada para diversos Dsei, já que não há qualquer garantia de atendimento de mais de um Dsei por fornecedor.
14.	Alegou-se, também, que a diferença da duração dos contratos resultou em preços diferentes, tendo em vista haver ganhos de escala e segurança jurídica maiores no Pregão SRP 8/2020.
15.	Quanto à segurança jurídica, esta não foi menor na contratação emergencial, já que o contrato foi celebrado para vigência em prazo certo, de seis meses, o suficiente para garantir a segurança jurídica. E mesmo a cláusula resolutiva incluída no Contrato 11/2020 não influenciou nas negociações dos respectivos preços (por sua inclusão ter sido posterior à definição dos preços) e não reduziu a segurança jurídica, já que tal cláusula se encontra redigida de modo a garantir que o contratado seja comunicado antecipadamente da resolução, em prazo não inferior a trinta dias (peça 104, p. 7-9) .
16.	Quanto à suposta economia de escala advinda do prazo de sessenta meses para os contratos decorrentes do Pregão SRP 8/2020, é necessário observar que tal fato efetivamente constitui diferença capaz de resultar na aludida economia. O contrato decorrente do pregão poderá alcançar sessenta meses em virtude de prorrogações, o que permite oferta de preços melhores em virtude do prazo maior para amortização do investimento inicial necessário para a execução contratual.
17.	Por outro lado, é certo que a diferença entre os preços do Contrato 11/2020 e os valores de adjudicação no Pregão SRP 8/2020 é muito elevada, da ordem de 170%, 123% e 160% para os veículos Pick-up, Van e Minivan/Suv, respectivamente, não podendo ser explicada unicamente pela economia de escala decorrente do prazo contratual.
18.	Assim, essa possível economia de escala não descaracteriza a existência de sobrepreço no Contrato 11/2020. Porém, em função desse fato, entende-se que o parâmetro adequado para apontar o referido sobrepreço não são os mencionados valores adjudicados, mas os valores máximos aceitáveis estabelecidos no instrumento convocatório do mencionado pregão, os quais, por sua vez, foram obtidos mediante consistentes pesquisas de preços e refletem o preço de mercado.
19.	Adotando-se esse novo parâmetro, o sobrepreço passa a ser nos percentuais aproximados de 110%, 114% e 160%, para os veículos Pick-up, Van e Minivan/Suv, respectivamente (vide instrução inicial, peça 59, p. 20) .
20.	Quanto ao argumento de que a instrução do processo de contratação emergencial foi considerada correta pela Consultoria Jurídica da União e pela Cobies, tal assertiva não descaracteriza qualquer ocorrência apontada nestes autos, pois os pareceres favoráveis aos atos inquinados não lhes retiram a irregularidade subjacente.
21.	Sobre o argumento de que fora realizada pesquisa prévia em conformidade com o art. 2º, incisos I, II e IV, da IN Seges 3/2017, vigente à época (atualmente revogada pela IN Seges 73/2020, vigente a partir de 6/8/2020) , observa-se, à peça 52, p. 70-72, o Demonstrativo do Mapa Comparativo de Preços, elaborado pelo Serviço de Recursos Logísticos do Dsei-Guatoc (Selog/Dsei-Guatoc) .
22.	Como se vê no demonstrativo, a pesquisa de preços para a contratação emergencial limitou-se, nas fontes relativas a painéis de preços e outras contratações, a apresentar apenas um contrato pesquisado por cada item da contratação emergencial (um para cada veículo e para cada motorista) . Os demais preços que compuseram a pesquisa se referem a três fornecedores consultados com a finalidade de apresentar proposta para a contratação emergencial.
23.	Assim, tal pesquisa não alcançou a profundidade da que foi realizada para o Pregão SRP 8/2020, a qual utilizou treze preços pesquisados para Pick-up, sete para Van e quatorze para Minivan/Suv (peça 97, p. 4-5) .
24.	A pesquisa de preços para a contratação emergencial, por ter se limitado a obter, em painéis de preços e outras contratações, o preço de apenas um contrato anterior de outro órgão para cada veículo, deixou de captar a mesma variedade de preços em outros contratos, como a exposta na pesquisa feita para o Pregão SRP 8/2020.
25.	Conclui-se, portanto, que o Mapa de Pesquisa de Preços do Pregão SRP 8/2020 tem consistência para demonstrar que a pesquisa realizada no âmbito da contratação emergencial se mostra insuficiente para justificar os preços contidos no Contrato 11/2020.
26.	A Terrapleno alega, ainda, que o preço de locação foi influenciado pelas dificuldades de disponibilização rápida dos veículos pelos fabricantes e fornecedores no período da pandemia, ocasionando aumento do custo praticado. Essa alegação, contudo, está desacompanhada de qualquer indicativo de que o preço resultante da negociação entre o contratante e o contratado tenha sido influenciado pela pandemia.
27.	Tendo em vista a análise feita acima, entende-se que está confirmado o sobrepreço no Contrato 11/2020 apontado nos autos, não assistindo razão às alegações apresentadas. Sugere-se, porém, que, conforme explicado anteriormente, o referido sobrepreço tenha como parâmetro não os preços adjudicados no Pregão SRP 8/2020, mas sim os preços máximos aceitáveis no âmbito do referido certame, de modo a aceitar que a contraprestação devida à Terrapleno (inclusive em relação aos meses cujas faturas já foram pagas) possa ter como valores-limite o novo parâmetro mencionado, autorizando-se, assim, a complementação dos pagamentos já realizados com base nos preços permitidos pela medida cautelar adotada nos autos.
28.	Quanto às medidas a serem adotadas para fins de correção, observe-se, desde logo, que não houve acordo entre contratante e contratado com vistas à adequação dos preços questionados nos autos.
29.	Permitir que o Contrato 11/2020 tenha como contraprestação pagamentos baseados em insumos com sobrepreço seria autorizar a consumação de dano ao Erário, o qual só não ocorreu em virtude de a medida cautelar ter sido expedida antes da realização de pagamentos.
30.	Por outro lado, não é viável também determinar a rescisão do contrato sem que o DseiGuatoc esteja devidamente amparado por cobertura contratual para a referida prestação de serviços. Assiste razão ao Dsei-Guatoc quando afirma, em seus comentários para fins de construção participativa, que a rescisão abrupta coloca em risco a prestação de serviços na área de saúde.
31.	Assim, é cabível a continuidade da execução do Contrato 11/2020 apenas pelo tempo necessário para iniciar a execução dos novos contratos aptos a permitir a execução dos mesmos serviços, sendo necessário determinar que os respectivos pagamentos sejam realizados com base nos preços máximos aceitáveis no âmbito do Pregão SRP 8/2020, tendo em vista o princípio da proibição do enriquecimento sem causa e a necessidade de se evitar dano ao Erário.
32.	Sobre os possíveis novos contratos, está amplamente registrado nos autos que o Pregão SRP 8/2020 foi realizado para permitir a contratação, pelo Dsei-Guatoc e outros Dsei, da locação de veículos. A Ata de Registro de Preços desse certame foi assinada em 3/9/2020, publicada em 9/9/2020 e teve sua vigência iniciada desde 3/9/2020 (vide peças 109 e 111) , estando ao alcance dos participantes (como o Dsei-Guatoc) a adoção das providências com vistas a realizar os contratos de seu interesse, com fundamento no art. 15 do Decreto 7.892/2013 (conforme consulta, peça 112, não houve a publicação dos novos contratos, nem sua inclusão no sistema Comprasnet, sinalizando que as contratações ainda não foram formalizadas) .
33.	Porém, como o referido pregão licitou a locação de veículos sem motorista (solução essa justificada no Estudo Técnico Preliminar, peça 99, p. 41-46) , cada participante terá de cuidar da contratação correlata de motoristas para conduzir os veículos locados, se não houver outra licitação centralizada em curso para contratação dessa mão-de-obra (provavelmente não há, pois não se noticia tal fato ao longo dos documentos apresentados pelas unidades jurisdicionadas) e se não houver, no quadro de pessoal do contratante, servidores aptos a realizar tal atividade, como ocorre no Dsei-Guatoc (esse fato é evidenciado pela própria contratação emergencial em curso, que inclui motoristas. Vide, também, informação contida no item 'h' da página 5 desta instrução) .
34.	Se por um lado está claro que a locação de veículos será viabilizada por contrato decorrente do Pregão SRP 8/2020, por outro não se tem notícia, nos autos, sobre como se dará a continuidade dos serviços prestados pelos motoristas, no âmbito do Dsei-Guatoc. 
35.	Sinalizando que, pelo menos até o momento da resposta à oitiva, não haviam sido planejadas as providências necessárias para a contratação de motoristas em substituição atualmente disponibilizados com base no Contrato 11/2020, o Dsei-Guatoc, ao tratar das medidas adotadas em função da cautelar expedida nos autos, informou o seguinte:
Diante da situação fática, o DSEI comunicou e solicitou, ao Nível Central, solução para evitar a descontinuidade dos serviços. Em Despacho do Gabinete da SESAI foi informado que o Pregão SRP 8/2020 contempla apenas a locação de veículos e o Contrato Emergencial 11/2020 é para veículos e motoristas. Ademais, os Contratos Administrativos decorrentes do Pregão 08/2020 ainda estão na iminência de serem firmados, e que, mesmo após sua assinatura, a Contratada dispõe do prazo de 60 (sessenta dias) para iniciar a prestação dos serviços. Logo, a rescisão do contrato Emergencial acarretará na descontinuidade dos serviços de locação de veículos com motoristas o qual é essencial para a realização das atividades de atendimento aos indígenas.
36.	Essa situação impõe, assim, cautela na formulação de qualquer determinação para extinguir o Contrato 11/2020. Essa extinção já foi, inclusive, solicitada pelo contratado, porém não é possível realizar a rescisão contratual sem que haja empresas contratadas para a prestação de serviços tanto de locação de veículos quanto de fornecimento de motoristas, considerando a indisponibilidade e supremacia do interesse público.
37.	Assim, a determinação a seguir sugerida contempla a necessidade de rescisão contratual apenas quando já houver contratos garantindo a locação de veículos e o fornecimento de motoristas.
38.	Por outro lado, em que pese a rescisão contratual deva aguardar o início da execução de novos contratos, é necessário adotar de forma urgente as medidas necessárias para as novas contratações que substituirão o Contrato 11/2020, de modo a desobrigar a Terrapleno de continuar prestando os serviços atualmente em curso. Não houve acordo entre o referido contratado e o Dsei-Guatoc quanto à continuidade de execução do pacto sob os preços constantes da adjudicação no Pregão SRP 8/2020 e a Terrapleno já manifestou o interesse na rescisão contratual.
39.	Não se verificam óbices à contratação da locação de veículos, já que, conforme mencionado, os preços vencedores no Pregão SRP 8/2020 já foram devidamente registrados em Ata de Registro de Preços cujo extrato se encontra publicado no Diário Oficial da União.
40.	No tocante à contratação de serviços de motorista, e diante da informação acima transcrita - que dá conta da ausência, até o momento da oitiva, de providência para a pactuação dos serviços em questão -, compete determinar aos gestores que deflagrem o devido procedimento licitatório, já que o Pregão SRP 8/2020 não incluiu motoristas. Porém, diante da urgência da necessidade de rescisão do Contrato 11/2020, não é possível aguardar o desfecho de uma nova licitação para viabilizar o fornecimento de motoristas, sendo oportuno autorizar, desde logo, a realização de nova contratação emergencial especificamente para esses serviços, pelo tempo necessário para a conclusão de contratação decorrente de procedimento licitatório.
41.	Portanto, considerando a construção participativa já realizada, propõe-se que o TCU revogue a medida cautelar e determine ao Dsei-Guatoc que, com o objetivo de evitar a violação do princípio da proibição do enriquecimento sem causa e a ocorrência de dano ao Erário:
	a) abstenha-se, no âmbito do Contrato Emergencial 11/2020, de realizar pagamentos de faturas com base em valores unitários mensais de locação superiores aos preços máximos aceitáveis no âmbito do Pregão SRP 8/2020, conduzido pela CGMAP/MS, para os veículos similares aos tipos Pick-up, Van e SUV (relativos, aos itens 10, 11 e 13 do referido pregão, que tiveram, respectivamente, preços mensais máximos aceitáveis de R$ 4.903,37, R$ 5.627,58 e R$ 2.883,54, por veículo) ;
	b) recalcule os valores devidos à contratada que, em decorrência da medida cautelar, foram realizados com base nos preços objeto da adjudicação no Pregão SRP 8/2020, adotando-se como valores-limite, para toda a vigência contratual, os mencionados no item anterior, devendo-se realizar o pagamento retroativo das respectivas diferenças calculadas;
	c) ultime, com urgência, as seguintes providências, necessárias à realização das contratações aptas a substituir o Contrato 11/2020, de modo que, quando estiver devidamente amparado por cobertura contratual para os serviços de locação de veículos e de fornecimento de motoristas, possa realizar a rescisão do referido contrato, com fundamento na cláusula resolutiva nele incluída:
	c.1) realize as contratações de locação de veículos viabilizada pela Ata de Registro de Preços do Pregão SRP 8/2020;
	c.2) caso não haja motoristas suficientes à disposição para realizar a condução dos veículos e caso ainda não tenha sido iniciado, para esses serviços, processo de contratação pelo Dsei-Guatoc ou, de forma centralizada, pelo Ministério da Saúde, providencie a deflagração imediata de procedimento licitatório para a contratação de motoristas, providenciando a conclusão, com urgência, da licitação que vier a ser aberta ou da que já se encontrar em andamento, ficando ainda excepcionalmente autorizada a realização imediata de nova contratação emergencial exclusivamente para o fornecimento dos referidos profissionais, pelo tempo necessário à conclusão de contratação decorrente do procedimento licitatório em questão.
Oitiva constante do item 17, 'c', do Despacho do Relator (peça 62) , c/c itens 84.3, 'b', e 84.6 da instrução inicial (peça 59) : oitiva do Dsei-Guatoc e da Terrapleno sobre a seguinte ocorrência: b) o Dsei-Guatoc locou, no Contrato emergencial 11/2020, nove Pick-ups a mais do que a quantidade máxima constante do item 10 do Pregão SRP 8/2020, que a CGMAP havia definido para esse distrito desde o edital do certame em questão, o que configura a prática de ato antieconômico que pode resultar em dano ao Erário, na medida em que a quantidade a maior contratada supera a necessidade observada no âmbito do Ministério da Saúde.
Comentários do gestor, item 17, 'c', do Despacho do Relator (peça 62) , c/c item 84.5, 'a.2.1', da instrução inicial (peça 59) : a.2.1) realizar, unilateralmente ou mediante acordo com a contratada, a modificação do Contrato Emergencial 11/2020, para redução da quantidade de Pick-ups objeto da contratação emergencial, e, consequentemente, das quantidades de motoristas contratados, tendo em vista o levantamento de necessidades constante do Pregão SRP 8/2020, conduzido pela CGMAP, que apontou o quantitativo máximo necessário de apenas 22 veículos desse tipo para o Dsei Guatoc, enquanto a contratação emergencial contempla 31 veículos dessa especificação, portanto nove a mais do que o necessário.
Fundamento legal ou jurisprudencial: proibição de prática de ato antieconômico e de dano ao Erário.
Manifestação da Unidade Jurisdicionada sobre os indícios de irregularidades:
a) a Coordenação de Apoio à Gestão de Bens, Serviços e Insumos Estratégicos de Saúde, da Sesai (Cobies/Sesai) esclareceu que o levantamento de quantitativos levou em consideração as contratações informadas pelos Dsei participantes do Pregão SRP 8/2020 e a quantidade de veículos próprios por eles informados (peça 102, p. 2) ;
b) o Dsei-Guatoc informou (peça 106, p. 9) que, dos nove veículos a mais contidos no Contrato 11/2020 em comparação com o quantitativo previsto no Pregão SRP 8/2020, quatro referiram-se à substituição de veículos, de acordo com suas necessidades. Informou também que optara pela substituição de veículos de passeio por Pick-ups 4X4, para atender à sua demanda, e por mais dois veículos para atender à comunidade Parakanã, tendo em vista decisão do Ministério Público Federal, por meio do Ofício nº 1.035/2016-PRM-TUU/PA/GAB1, de 10 de novembro de 2016, referente ao Inquérito Civil Público nº 1.23.007.000146/2014-49;
c) o Dsei-Guatoc informa ainda que, 'A respeito da quantidade de 09 PICKUPS 4x4 a mais, consta nos autos do processo emergencial n° 25056001099/202002, toda a justificativa da necessidade da implementação desses 9 nove veículos e aprovada por Nível Central SESAI/MS' (peça 106, p. 15) .
Manifestação da Unidade Jurisdicionada sobre a construção participativa de deliberações:
a) o Dsei-Guatoc sofrerá impacto significativo em função da redução do quantitativo de Pick-ups, tendo em vista a situação atual envolvendo a pandemia de Covid-19. O quantitativo reduzido não atende às demandas do contratante em sua totalidade, relativamente à logística no atendimento à atenção básica de saúde. Porém o Dsei-Guatoc informa que 'por se tratar de um contrato emergencial [...] acatou a recomendação do órgão Tribunal de Contas da União (TCU) '.
Manifestação da empresa contratada Terrapleno sobre os indícios de irregularidades:
a) foi realizada alteração contratual para redução de nove pick-ups no quantitativo contratado para esse tipo de veículo, com redução proporcional do número de motoristas (peça 104, p. 7-9) .
Análise:
42.	Primeiro, esclareça-se que a possibilidade de redução da quantidade de Pick-ups não foi determinada pelo TCU, mas apenas alvitrada, de modo a permitir a manifestação prévia do contratante.
43.	Quanto à suposta irregularidade sob exame, houve, por meio de termo aditivo, a redução da quantidade de pick-ups de 31 para 22 e da quantidade de motoristas segunda a sexta - 8h de 26 para 23, fazendo com que o valor total do Contrato 11/2020 passasse de R$ 3.060.694,32 (item 2.1.2, peça 39, p. 2) para R$ 2.422.941,72 (item 3.3, peça 104, p. 8) . Houve, assim, redução de R$ 637.752,60 no valor contratual (redução de aproximadamente 21%) , o que representa benefício efetivo já obtido por meio dos presentes autos antes mesmo da apreciação de mérito pelo TCU.
44.	Quanto à diminuição do número de motoristas em quantidade menor do que a redução do número de Pick-ups, o Dsei-Guatoc informou que 'a redução foi realizada proporcionalmente de 3 três motoristas. Pois, vale esclarecer que dos 9 nove Veículo tipo PICK-UP que foram reduzidos somente 3 eram compostos com motoristas' (peça 106, p. 16) .
45.	Portanto, em face da redução da quantidade de Pick-ups e de motoristas acima informada, considera-se sanada a ocorrência que suscitou as oitivas e os comentários do gestor sob exame, não havendo providências adicionais a adotar quanto a esse ponto.
46.	Porém, ainda que tenha ocorrido a redução do quantitativo em questão, é necessário observar que, conforme anotado anteriormente, a resposta à oitiva alegou ser insuficiente o quantitativo de 22 Pick-ups e que a referida redução só havia sido realizada porque era referente a um contrato emergencial.
47.	Infere-se, portanto, que o quantitativo registrado na ARP para o item 10 do Pregão SRP 8/2020 (locação de Pick-up para o Dsei-Guatoc) pode não vir a satisfazer as necessidades do contratante, não se encontrando, nos autos, informações sobre o que teria levado à realização do registro de preços para quantitativos insuficientes ou sobre eventual fato superveniente que tenha resultado no aumento da demanda por esse tipo de veículo.
48.	Não é possível antecipar, nesta instrução, eventuais medidas a serem adotadas caso se confirme a necessidade de quantitativo adicional mencionada no parágrafo anterior, competindo ao contratante avaliar as providências que se mostrarem adequadas, a exemplo de eventual aditivo contratual para aumento da quantidade contratada, observado o limite de 25% imposto no art. 65, §§ 1º e 2º, da Lei 8.666/1993.
49.	De qualquer modo, propõe-se determinar ao Dsei-Guatoc que, caso se mostre insuficiente o quantitativo de Pick-ups constante do Registro de Preços para o item 10 do Pregão SRP 8/2020, informe imediatamente ao Tribunal as providências que adotará para a satisfação plena da necessidade de veículos desse tipo.
Oitiva constante do item 17, 'c', do Despacho do Relator (peça 62) , c/c itens 84.3, 'c', e 84.6 da instrução inicial (peça 59) : oitiva do Dsei-Guatoc e da Terrapleno sobre a seguinte ocorrência: c) considerando que, antes mesmo da instauração do processo de dispensa de licitação para contratação emergencial 25056.001099/2020-02, já estava em curso o Pregão SRP 8/2020, para locação de veículos em favor do mesmo distrito, a falta, no Contrato Emergencial 11/2020, celebrado para viger por 180 dias, de cláusula resolutiva estabelecendo a pronta extinção do pacto a partir da conclusão do referido processo licitatório representou ato antieconômico (uma vez que o certame, em função da ampla disputa, tendia a obter, e obteve, preços inferiores aos fixados via contratação direta) e descumpriu a jurisprudência do TCU.
Comentários do gestor, item 17, 'c', do Despacho do Relator (peça 62) , c/c item 84.5, 'a.2.3', da instrução inicial (peça 59) : a.2.3) ultimar as providências necessárias à celebração das contratações viabilizadas pela Ata de Registro de Preços decorrente do Pregão SRP 8/2020 e realizar, unilateralmente ou mediante acordo com a empresa contratada emergencialmente, a modificação do Contrato 11/2020, para inclusão de cláusula resolutiva estabelecendo a pronta extinção do pacto emergencial e a finalização de sua vigência no dia anterior ao de início da execução dos contratos resultantes do referido certame, a serem celebrados para os mesmos serviços.
Fundamento legal ou jurisprudencial: jurisprudência do TCU, que estabelece a necessidade dessa cláusula em contratações emergenciais (Acórdão 3474/2018-TCU-Segunda Câmara, Relator Ministro André de Carvalho; Acórdão 1872/2010-TCU-Primeira Câmara, Relator Ministro Weder de Oliveira; e Acórdão 9873/2017-TCU-Segunda Câmara, Relator Ministro André de Carvalho) .
Manifestação da Unidade Jurisdicionada sobre os indícios de irregularidades:
a) foi realizada a alteração contratual para inclusão de cláusula resolutiva, nos seguintes termos, constantes do 1º Termo Aditivo (peça 104, p. 7-9) :
5. CLÁUSULA QUINTA - DA RESCISÃO CONTRATUAL 
5.1. Fica resguardado o direito da Administração de rescindir o contrato, durante o prazo de vigência, desde que notificada a CONTRATADA em prazo a ser combinado com ambas as partes, não inferior a 30 (trinta) dias, sem que haja indenizações de qualquer natureza à CONTRATADA ou até que o processo feito por nível central SEI 25000.182296/2019-17, pregão eletrônico n° 08/2020-UASG 250110, do Termo de Ajuste de Conduta (TAC) , seja finalizado.
Manifestação da Unidade Jurisdicionada sobre a construção participativa de deliberações:
a) eventual determinação de inclusão de cláusula resolutiva não causaria impactos negativos (peça 106, p. 16) .
Manifestação da empresa contratada Terrapleno sobre os indícios de irregularidades:
a) foi realizada a alteração contratual para inclusão de cláusula resolutiva.
Análise:
50.	Considerando que houve a inclusão da cláusula resolutiva por meio de termo aditivo, considera-se sanada a irregularidade que suscitou as oitivas e os comentários do gestor sob exame, não havendo providências adicionais a adotar quanto a esse ponto.
Oitiva constante do item 17, 'c', do Despacho do Relator (peça 62) , c/c itens 84.3, 'd', e 84.6 da instrução inicial (peça 59) : oitiva do Dsei-Guatoc e da Terrapleno sobre a seguinte ocorrência: d) a contratação emergencial da Terrapleno Terraplenagem e Construção Ltda., CNPJ 29.167.442/0001-09, sem que esta última houvesse comprovado previamente a capacidade técnica para a prestação dos serviços objeto do Contrato 11/2020, contraria o disposto no art. 26, parágrafo único, c/c o art. 30, II, da Lei 8.666/1993 e a jurisprudência do TCU.
Fundamento legal ou jurisprudencial: art. 26, parágrafo único, c/c o art. 30, II, da Lei 8.666/1993 e a jurisprudência do TCU (Acórdão 2896/2015-TCU-Plenário, Relator Ministro Bruno Dantas; Acórdão 3491/2014-TCU-Plenário, Relator Ministro André de Carvalho; Acórdão 2914/2013-TCU-Plenário, Relator Ministro Raimundo Carreiro) .
Manifestação da Unidade Jurisdicionada sobre os indícios de irregularidades:
a) O Dsei-Guatoc, considerando que a atividade da Terrapleno seria primariamente a de terraplenagem, solicitou a essa empresa atestado de capacidade técnica, obtendo, como resposta, email afirmando basicamente que o respectivo contrato social contém a atividade de locação de veículos (peça 106, p. 15) ;
b) O Dsei-Guatoc verificou que os atestados de capacidade técnica da empresa são referentes a atividades de alta complexidade;
c) por se tratar de contratação emergencial à qual acorreram poucos proponentes (somente três) , diminuiu-se a possibilidade de fazer exigências de comprovação de capacidade técnica mais elevadas, pois tais exigências poderiam colocar em risco a obtenção de prestação de serviços.
Manifestação da empresa contratada Terrapleno sobre os indícios de irregularidades (peça 78) :
a) a análise da compatibilidade da atividade social da Terrapleno com o objeto contratado não pode cingir-se, exclusivamente, à mera verificação das atividades constantes do Cadastro Nacional de Pessoas Jurídicas (CNPJ) , devendo-se examinar também as atividades constantes do contrato social da empresa, de atestados de capacidade técnica e de certidões de regularidade do CREA;
b) a aptidão da empresa pode ser verificada:
b.1) no contrato social anexado (peça 80, p. 5, 4ª linha) , que possuiria expressamente a aposição de atividade de locação de veículos;
b.2) na Certidão de Acervo Técnico n° 9787/2009 (peça 81) , que teria sido apresentada durante o andamento do processo de contratação. Afirma que: 'não podemos deixar de olvidar que dentre o rol de atestados apresentados por esta empresa verifica-se, especificamente, que na certidão de acervo técnico n° 9787/2009 consta a indicação expressa da realização da prestação de serviços de locação de equipamentos (veículos) realizadas no contrato n° 079/2007 celebrado com a Prefeitura de Rio das Ostras e que, os veículos utilizados (caminhões, tratores e veículos de apoio) atenderiam ao pleito da contratação em pauta por meio da similaridade';
c) não houve, por parte do contratante, a especificação prévia dos itens de serviços a serem objeto da comprovação da experiência para fins de aptidão técnica, de modo que se permite 'com cláusulas genéricas a comprovação por meio da mera apresentação de atestados compatíveis com o objeto'.
Análise:
51.	É certo que os contratados devem comprovar previamente que o respectivo ato constitutivo possui compatibilidade com o objeto a ser contratado. E, de fato, o contrato social da Terrapleno menciona a locação de veículo como uma das inúmeras atividades relacionadas (peça 80, p. 5, 4ª linha) .
52.	Porém, mais que isso, os contratados devem, previamente à contratação, comprovar a capacidade técnica para a execução do objeto, tendo em vista o disposto no art. 26, parágrafo único, inciso II, da Lei 8.666/1993. Além disso, a jurisprudência do TCU claramente estabelece que, nas contratações emergenciais, a comprovação da capacidade técnica pela empresa a ser contratada é condição necessária para a contratação (Acórdão 2896/2015-TCU-Plenário, Relator Ministro Bruno Dantas; Acórdão 3491/2014-TCU-Plenário, Relator Ministro André de Carvalho; Acórdão 2914/2013-TCU-Plenário, Relator Ministro Raimundo Carreiro) .
53.	A instrução inicial (peça 59) deixou claro que, 'quanto à comprovação da capacidade técnica da Terrapleno, os atestados e demais documentos entregues pela mencionada empresa com essa finalidade (peças 54-57) e incluídos no Processo 25056.001099/2020-02 (processo de contratação emergencial) não demonstram a execução anterior de serviços de transporte similares ao contratado emergencialmente, mas sim de outros totalmente diversos, em especial serviços de engenharia'. 
54.	Quanto a essa comprovação, a Terrapleno, agora em sede de oitiva, alega que esta ocorreu mediante a Certidão de Acervo Técnico 9787/2009 (peça 81) .
55.	Ocorre que a certidão em questão informa apenas a execução de atividade classificada como 'execução de obra' e especificada como 'locação de equipamentos e acompanhamento das atividades de varrição, referente ao objeto do contrato firmado entre a empresa Terrapleno Terraplenagem e Construção Ltda. e a Prefeitura Municipal de Rio das Ostras', não tendo qualquer relação com locação de veículos para serviços de transporte de pessoas e bens. E o mero fato de tais serviços terem sido executados com veículos não os aproxima da atividade do Contrato 11/2020, que é bem distinta, pois não se confunde com a realização de serviços de engenharia e não tem relação com serviços de varrição.
56.	Convém observar que, em 332 páginas de atestados apresentados para fins de comprovação de aptidão técnica (peças 54-56) , a Terrapleno apresenta ao TCU apenas um atestado, e mesmo assim esse único documento se mostra imprestável para comprovar a referida aptidão.
57.	O suposto fato, alegado pelo Dsei-Guatoc, de que os atestados apresentados evidenciam atividades de alta complexidade não conduz à aceitação desses documentos como comprovação de aptidão técnica, pois o que deve ser observado é a compatibilidade da experiência anterior com o objeto a ser contratado ou outro similar a este e não a complexidade das atividades já desempenhadas.
58.	O Dsei-Guatoc também alega que, por se tratar de contratação emergencial à qual acorreram poucos proponentes (somente três) , diminuiu-se a possibilidade de fazer exigências de comprovação de capacidade técnica mais elevadas, pois tais exigências poderiam colocar em risco a obtenção de prestação de serviços.
59.	Nesse ponto, a não comprovação da capacidade técnica, por ter ocorrido no âmbito de procedimento emergencial que visava à satisfação de uma necessidade inadiável e que, por isso, não poderia fracassar, teve sua reprovabilidade diminuída.
60.	Isso porque o risco de fracasso existiu, pelos seguintes motivos:
	a)  foram consultadas 27 empresas, com a finalidade de obter delas proposta para a contratação, porém apenas três responderam: a Norauto Rent a Car Ltda., CNPJ 83.368.837/0001-15, com a melhor proposta; a Terrapleno, com a segunda melhor proposta; e a HLC Transporte Ltda., CNPJ 03.595.752/0001-30, terceira colocada;
	b)  a Norauto deixou de apresentar documentos solicitados pelo contratante, levando este último a contactar a segunda colocada (Terrapleno) , para negociação da proposta;
	c)  caso a Terrapleno fosse eliminada do procedimento, restaria a convocação da HCL Transportes, terceira colocada, para posterior tentativa de negociação com vistas à redução do valor proposto, já que tal negociação, por ter ocorrido com a referida segunda colocada, teria, consequentemente, de ocorrer com a terceira colocada, cuja proposta teve o maior preço entre as três proponentes;
	d) caso a negociação com a HCL Transportes não obtivesse êxito da redução do valor da proposta, o Dsei-Guatoc não teria outra proponente a convocar, já que apenas as três mencionadas empresas, dentre aquelas consultadas, manifestaram interesse na contratação.
61.	Assim, embora a inexistência de comprovação de capacidade técnica esteja evidente, a não recusa da contratação da Terrapleno diminuiu os riscos de possível fracasso do procedimento emergencial, consistindo em circunstância atenuante da reprovabilidade das condutas que resultaram na irregularidade.
62.	Cabe tecer, ainda, considerações sobre a afirmação, contida no item 66 da instrução anterior, de que o nome da Terrapleno e o seu cadastro no CNPJ não incluem a menção à atividade de transporte.
63.	Quanto ao cadastro no CNPJ, embora este efetivamente não informe que a locação de veículos se encontra entre as atividades da empresa (peça 50) , a alteração do contrato social juntada aos autos (peça 80, p. 5, 4ª linha) deixa claro que a execução de tais serviços se acha incluída no objeto social da sociedade empresária em questão (peça 28, p. 18) .
64.	É certo que a compatibilidade entre objeto social e objeto contratado não elimina a necessidade de comprovação da aptidão técnica, a qual não ocorreu. Porém, é necessário esclarecer essa compatibilidade, de modo a evidenciar que a Terrapleno, embora não tenha em seu nome a menção à atividade contratada, inclui essa atividade em seu contrato social.
65.	Ainda nessa linha de raciocínio, não se pode reprovar a realização de cotação junto à Terrapleno com base no fato de o seu nome não indicar a realização da atividade contratada, pois, apesar disso, a locação de veículos está incluída no seu objeto social.
66.	O que se pode afirmar, contudo, é que a realização de cotação junto às 27 empresas consultadas consistiu em procedimento desprovido da apresentação de explicação sobre como houve a identificação e a escolha dos fornecedores contactados. Nesse sentido, observe-se que, no processo emergencial (vide peça 52) , há tão somente as mensagens de e-mail para as empresas consultadas, não tendo sido registrada qualquer explicação sobre o procedimento de realização de cotação, nem mesmo no Demonstrativo do Mapa Comparativo de Preços (peça 52, p. 70-72) , que reúne as informações sobre as pesquisas de preço realizadas.
67.	A realização de cotação no âmbito de procedimento emergencial é ato administrativo e, como tal, está submetido à obrigatoriedade de motivação. Ainda que o procedimento emergencial não tenho um rito minunciosamente detalhado como nas modalidades licitatórias, os atos nele praticados não prescindem de motivação e de fundamentação.
68.	Assim, a falta de exposição dos procedimentos de identificação e escolha dos fornecedores consultados não se coaduna com o princípio da motivação dos atos administrativos, razão pela qual propõe-se realizar ciência a respeito desse fato, na forma sugerida na proposta de encaminhamento.
69.	Quanto à ausência de comprovação da capacidade técnica por parte da Terrapleno, entende-se necessário dar também ciência ao Dsei-Guatoc, na forma sugerida na proposta de encaminhamento.
Comentários do gestor, item 17, 'c', do Despacho do Relator (peça 62) , c/c item 84.5, 'a.2.5', da instrução inicial (peça 59) : a.2.5) realizar a apuração de responsabilidades quanto às irregularidades objeto da oitiva dos interessados, especialmente em caso de consumação de dano decorrente de superfaturamento resultante de possível sobrepreço nos preços de locação de veículos do Contrato Emergencial 11/2020 e de malogradas as tentativas de modificação contratual mencionadas anteriormente, bem como instaurar tomada de contas especial, caso necessária essa medida, para fins de reaver os valores pagos com superfaturamento no âmbito do referido contrato.
Manifestação da Unidade Jurisdicionada sobre a construção participativa de deliberações:
a)  em relação à possível determinação de apuração disciplinar, o Dsei-Guatoc informa que a contratação emergencial foi devidamente instruída, conforme parecer favorável da Consultoria Jurídica da União (Parecer 468/2020/PB/CJUPA/CGU/AGU, peça 105, p. 16-25) e despacho do COBIES/DASI/SESAI/MS (peça 105, p. 26-29) . Ressalta ainda que despacho do Gabinete da Sesai informou, à época da contratação emergencial, não ter observado óbices à continuidade do referido feito, o qual poderia ser levado adiante sem resultar em apuração disciplinar, já que não era possível a prorrogação do Contrato 3/2018, até então vigente.
Análise:
70.	Tendo em vista as providências adotadas pelo Dsei-Guatoc, que sanaram as irregularidades representadas pela ausência de cláusula resolutiva e pelo quantitativo de Pick-ups superior às necessidades informadas no âmbito do Pregão SRP 8/2020, e considerando que não houve a consumação de dano em decorrência do sobrepreço, entende-se desnecessário determinar a apuração de responsabilidades quanto aos fatos apurados nos autos.
Oitiva constante do item 17, 'c', do Despacho do Relator (peça 62) , c/c item 84.4 da instrução inicial (peça 59) : oitiva da CGMAP sobre a seguinte ocorrência: a) irregularidade no Pregão SRP 8/2020, consistente na previsão de aditamentos de supressão de até 75% dos quantitativos licitados, contrariando o disposto no art. 65, §§ 1º e 2º, inciso II, da Lei 8.666/1993, cujas disposições só permitem supressão unilateral de até 25% do valor inicial atualizado do contrato, bem como indicando falha consistente na ausência de planejamento adequado dos quantitativos de veículos a serem locados, evidenciada pelo fato de que a necessidade de prever supressão dessa ordem denota incerteza e imprecisão no dimensionamento do objeto licitado.
Fundamento legal ou jurisprudencial: arts. 6º, IX, e 65, §§ 1º e 2º, inciso II, da Lei 8.666/1993; o art. 3º, II, da Lei 10.520/2002; o art. 8º, I, o Decreto 3.555/2000; o art. 3º, I, 'a', e XI, 'a', item 1, do Decreto 10.024/2019; o art. 6º do Decreto 9.507/2018; os arts. 5º, V, 9º, I e II do Decreto 7.892/2013; e a Súmula TCU 177.
Contextualização:
71.	Para adequada compreensão, convém transcrever trecho da instrução que resultou na oitiva em questão:
56. [...] é necessário tratar da questão dos quantitativos máximos e mínimos estabelecidos no Pregão SRP 8/2020 [...].
57. O exame desse ponto baseia-se no ETP, no Edital e no TR do Pregão constantes do Comprasnet (peças 43-44) .
58. O ETP, no capítulo 'Estimativa de Quantidades' (peça 43, p. 7-21) , não define quantitativos máximos e mínimos, mas apenas os quantitativos estimados de veículos necessários, por Dsei e por tipo.
59. Depois, o TR (peça 44, p. 23-25) apresenta essas mesmas quantidades, qualificando-as como quantidades máximas e, ao mesmo tempo, como quantidades totais a serem registradas. Adicionalmente, informa quantidades mínimas. 
60. Em seguida, o TR explica a função dessas quantidades (item 1.1.1, peça 44, p. 25) : a quantidade máxima (que é a mesma quantidade registrada) é a quantidade estimada das necessidades dos Dsei; e a quantidade mínima é um percentual de 25% da quantidade máxima (não podendo sendo inferior a um) , que 'visa permitir o planejamento de custos para as licitantes, bem como para as contratadas em um eventual aditamento contratual que possa ocorrer durante toda a vigência do contrato e suas prorrogações' (destaque nosso) .
61. Assim, infere-se, das informações acima, em especial do trecho em negrito, o seguinte:
a) o órgão licitante divulgou os quantitativos estimados para contratação (por meio dos quantitativos máximos/registrados do TR, correspondentes aos quantitativos estimados no ETP, o qual se encontra disponível no Comprasnet) ;
b) o órgão licitante fez a divulgação de um quantitativo mínimo, que, a teor da explicação acima transcrita, seria a quantidade mínima (25% do valor registrado, não podendo ser menor que um) que eventual contrato poderia alcançar em caso de aditamento de supressão de parte do objeto;
c) em outras palavras, o que o TR informa é a possibilidade de os futuros contratantes realizarem aditivos de supressão de até 75% dos quantitativos contratados.
62. Portanto, há possível irregularidade no Pregão SRP 8/2020, consistente na previsão de aditamentos de supressão de até 75% dos quantitativos licitados [...].
Manifestação da Unidade Jurisdicionada sobre os indícios de irregularidades (peças 91 e 103, e peça 102, p. 2) :
a) o item 1.1.1 do TR não trataria da possibilidade jurídica de alteração dos contratos, mas sim de quantitativos mínimos/máximos a serem observados por ocasião da execução da ARP;
b) a definição desses quantitativos teria sido feita em atendimento à recomendação da Consultoria Jurídica do Ministério da Saúde, incluída nos itens 87 a 89 do Parecer 01006/2019/CONJUR-MS/CGU/AGU, subsidiado pelo Acórdão 4411/2010-TCU-Segunda Câmara, a saber:
87. Outrossim, é cediço que muitas vezes, o preço do serviço pode variar em função da quantidade contratada, como ocorre na economia de escala. Desta forma, fica evidenciada a essencialidade de se fixar adequada quantidade para propiciar a apresentação de propostas/lances coerentes, visando ao êxito do certame com resultados verossímeis.
88. De fato, é nesse sentido que a doutrina e o TCU aconselham, ao recomendar a fixação no edital do SRP não apenas da quantidade máxima dos itens licitados, mas também estabelecer lotes mínimos - é dizer, quantitativo mínimo a ser fornecido a cada pedido -, para a obtenção de preços por atacado e, em decorrência, mais favoráveis à Administração (Conforme os trechos do Voto do Ministro Relator no Acórdão 4411/2010-TCU-Segunda Câmara) .
89. Necessário, pois, que a justificativa contenha esclarecimentos acerca da metodologia utilizada para a previsão idônea dos quantitativos estimados do certame - tanto o quantitativo máximo da ata, quanto o lote mínimo de cada pedido.
c)  a cláusula 13ª da minuta de termo contratual (peças 100, p. 36-37, e 44, p. 68) prevê a realização de alterações contratuais apenas nos exatos termos permitidos pelo art. 65 da Lei 8.666/1993:
13. CLÁUSULA DÉCIMA TERCEIRA - ALTERAÇÕES
13.1. Eventuais alterações contratuais reger-se-ão pela disciplina do art. 65 da Lei nº 8.666, de 1993.
13.2. A CONTRATADA é obrigada a aceitar, nas mesmas condições contratuais, os acréscimos ou supressões que se fizerem necessários, até o limite de 25% (vinte e cinco por cento) do valor inicial atualizado do contrato.
13.3. As supressões resultantes de acordo celebrado entre as partes contratantes poderão exceder o limite de 25% (vinte e cinco por cento) do valor inicial atualizado do contrato.
Análise:
72.	Conforme anotado na instrução inicial, a leitura isolada do TR passa a compreensão de que seriam possíveis aditivos de supressão unilateral de até 75% dos quantitativos contratados.
73.	Por outro lado, assiste razão à unidade jurisdicionada quando informa que a minuta de termo contratual anexada ao edital deixou claro que a sistemática de alteração contratual deverá atender ao art. 65 da Lei 8.666/1993 e de que as supressões superiores a 25% só poderão ocorrer por acordo das partes.
74.	Assim, em leitura sistemática do TR e da referida minuta, conclui-se que os quantitativos mínimos foram informados com o objetivo de gerar maior atratividade ao Pregão SRP 8/2020 e de atender ao entendimento contido no Acórdão 4411/2010-TCU-Segunda Câmara, Relator Ministro Augusto Sherman, sinalizando às empresas interessadas em participar da disputa o mínimo a ser adquirido pelos participantes da ARP, tendo havido apenas equívoco na redação do item 1.1.1 do referido TR, que, contudo, foi superado pelo fato de a minuta contratual deixar claro que as supressões superiores a 25% só podem ocorrer mediante acordo entre as partes.
75.	Assim, entende-se afastada a irregularidade que suscitou a oitiva sob exame, não havendo providências adicionais a adotar quanto a esse ponto.
Conclusão
76.	Diante do exposto, os elementos constantes dos autos permitem, desde já, a avaliação quanto ao mérito da presente representação como parcialmente procedente.
77.	Será proposta, portanto, a revogação da medida cautelar adotada, com a realização de determinação e de ciência, na forma descrita nesta instrução.
78.	Por fim, cabe registrar que o presente processo já gerou, como benefício efetivo, a economia correspondente à redução de R$ 637.752,60 no valor do Contrato 11/2020 (redução de aproximadamente 21%) , realizada mediante termo aditivo após o contratante ter sido chamando a se manifestar sobre possível excesso de Pick-ups contratadas.
79.	Por fim, se acolhida a determinação proposta a seguir, relacionada à necessidade de o Dsei-Guatoc realizar os pagamentos com base nos valores máximos aceitáveis indicados no Pregão SRP 8/2020, o presente processo resultará ainda em benefício potencial de R$ 805.106,76.
80.	Somados os valores acima mencionados, estima-se que, ao final da execução do Contrato 11/2020, o presente processo terá gerado a economia de R$ 1.442.859,36 (memória de cálculo à peça 113.

	F. Impacto dos Encaminhamentos Propostos

	Haverá impacto relevante na Unidade Jurisdicionada e/ou na sociedade, decorrente dos encaminhamentos propostos?
	Não

	Análise:
81.	As determinações constantes da proposta de encaminhamento a seguir, na forma como estão redigidas, levam em consideração a necessidade de não interrupção dos serviços pactuados por meio do Contrato 11/2020. Assim, tais determinações não causam impacto na Unidade Jurisdicionada.

	G. Pedido de Ingresso aos Autos, de Informações/Vistas/Cópias, e de Sustentação oral

	Há pedido do representante de ingresso aos autos?
	Sim

	Análise: pedido já indeferido no item 17, 'd', do Despacho do Relator, peça 62.

	Há pedido de informações/vistas/cópia do processo?
	Sim

	Análise: pedido já deferido no item 17, 'e', do Despacho do Relator, peça 62.

	Há pedido de sustentação oral?
	Não

	H. Processos Conexos e Apensos

	Há processos conexos noticiando possíveis irregularidades na contratação ora em análise?
	Não

	Há processos apensos?
	Não

	I. Proposta de Encaminhamento

	82.	Em virtude do exposto, propõe-se:
82.1.	no mérito, considerar a presente representação parcialmente procedente;
82.2.	revogar a medida cautelar adotada;
82.3.	determinar ao Distrito Sanitário Especial Indígena Guamá Tocantins (DSEI-Guatoc) , com fundamento no art. 250, inciso II, do Regimento Interno/TCU, c/c o art. 4º, inciso I da Resolução - TCU 315/2020, que adote providências quanto aos itens abaixo, e informe ao TCU, no prazo de quinze dias, os encaminhamentos realizados, tendo em vista a violação do princípio do enriquecimento sem causa e a ocorrência de potencial dano ao Erário:
	a) abstenha-se, no âmbito do Contrato Emergencial 11/2020, de realizar pagamentos de faturas com base em valores unitários mensais de locação superiores aos preços máximos aceitáveis no âmbito do Pregão SRP 8/2020, conduzido pela CGMAP/MS, para os veículos similares aos tipos Pick-up, Van e SUV (relativos, aos itens 10, 11 e 13 do referido pregão, que tiveram, respectivamente, preços mensais máximos aceitáveis de R$ 4.903,37, R$ 5.627,58 e R$ 2.883,54, por veículo) ;
	b) recalcule os valores devidos à contratada que, em decorrência da medida cautelar, foram realizados com base nos preços objeto da adjudicação no Pregão SRP 8/2020, adotando-se como valores-limite, para toda a vigência contratual, os mencionados no item anterior, devendo-se realizar o pagamento retroativo das respectivas diferenças calculadas;
	c)  ultime, com urgência, as seguintes providências, necessárias à realização das contratações aptas a substituir o Contrato 11/2020, de modo que, quando estiver devidamente amparado por cobertura contratual para os serviços de locação de veículos e de fornecimento de motoristas, possa realizar a rescisão do referido contrato, com fundamento na cláusula resolutiva nele incluída:
	c.1)  realize as contratações de locação de veículos viabilizadas pela Ata de Registro de Preços do Pregão SRP 8/2020;
	c.2)  caso não haja motoristas suficientes à disposição para realizar a condução dos veículos e caso ainda não tenha sido iniciado, para esses serviços, processo de contratação pelo Dsei-Guatoc ou, de forma centralizada, pelo Ministério da Saúde, providencie a deflagração imediata de procedimento licitatório para a contratação de motoristas, providenciando a conclusão, com urgência, da licitação que vier a ser aberta ou da que já se encontrar em andamento, ficando ainda excepcionalmente autorizada a realização imediata de nova contratação emergencial exclusivamente para o fornecimento dos referidos profissionais, pelo tempo necessário à conclusão de contratação decorrente do procedimento licitatório em questão;
	d)  caso se mostre insuficiente o quantitativo de Pick-ups constante do Registro de Preços para o item 10 do Pregão SRP 8/2020, informe imediatamente ao Tribunal as providências que adotará para a satisfação plena da necessidade de veículos desse tipo.
82.4.	dar ciência ao Distrito Sanitário Especial Indígena Guamá Tocantins (DSEI-Guatoc) , com fundamento no art. 9º, inciso I, da Resolução-TCU 315/2020, sobre as seguintes impropriedades/falhas, identificadas no processo de dispensa de licitação que resultou no Contrato 11/2020, para que sejam adotadas medidas internas com vistas à prevenção de outras ocorrências semelhantes:
	a)  a contratação emergencial da Terrapleno Terraplenagem e Construção Ltda., CNPJ 29.167.442/0001-09, sem que esta última houvesse comprovado previamente a capacidade técnica para a prestação dos serviços objeto do Contrato 11/2020, contraria o disposto no art. 26, parágrafo único, inciso II, da Lei 8.666/1993 e a jurisprudência do TCU (Acórdão 2896/2015-TCU-Plenário, Relator Ministro Bruno Dantas; Acórdão 3491/2014-TCU-Plenário, Relator Ministro André de Carvalho; Acórdão 2914/2013-TCU-Plenário, Relator Ministro Raimundo Carreiro) ;
	b)  a pesquisa direta com fornecedores, mediante solicitação formal de cotação realizada junto a empresas no âmbito do procedimento de contratação emergencial que resultou no Contrato 11/2020, não se encontra acompanhada de informações sobre os procedimentos realizados para identificação e seleção dos fornecedores escolhidos para serem consultados, o que viola o princípio da motivação dos atos administrativos.
82.5.	informar ao Distrito Sanitário Especial Indígena Guamá Tocantins (DSEI-Guatoc) , à Coordenação-Geral de Material e Patrimônio do Ministério da Saúde (CGMAP) , ao representante e à sociedade empresária Terrapleno Terraplenagem e Construção Ltda. (CNPJ 29.167.442/0001-09) do acórdão que vier a ser proferido, destacando que o relatório e o voto que fundamentam a deliberação ora encaminhada podem ser acessados por meio do endereço eletrônico www.tcu.gov.br/acordaos;
82.6.	arquivar os presentes autos, nos termos do art. 169, II, do Regimento Interno/TCU, sem prejuízo de que a Selog monitore a determinação supra." (grifos no original) .

É o Relatório.

Ana Lídia Silva Linhares (OAB/DF 36.074), representando Executiva Serviços Técnicos Especializados Eireli (06.336.443/0001-34) (Procuração à peça 15).

Não atuou.

REPRESENTAÇÃO. DISTRITO SANITÁRIO ESPECIAL INDÍGENA GUAMÁ TOCANTINS (DSEI-GUATOC). DISPENSA DE LICITAÇÃO PARA CONTRATAÇÃO EMERGENCIAL DE PRESTAÇÃO DE SERVIÇOS DE LOCAÇÃO DE VEÍCULOS. INDÍCIOS DE SOBREPREÇO E DE CONTRATAÇÃO DE EMPRESA COM OBJETO SOCIAL INCOMPATÍVEL COM O FORNECIMENTO CONTRATADO. CONCESSÃO DE MEDIDA CAUTELAR PARA ABSTER-SE DE EFETUAR PAGAMENTOS À CONTRATADA EM VALORES SUPERIORES AOS ADJUDICADOS NO PREGÃO 8/2020, PROMOVIDO PELA CGMAP/MS. OITIVAS. REFERENDO. ANÁLISE DAS OITIVAS E DAS MEDIDAS ADOTADAS PELO DSEI-GUATOC. CUMPRIMENTO DAS DETERMINAÇÕES CAUTELARES. SANADAS ALGUMAS DAS IRREGULARIDADES OBJETO DE OITIVAS. SOBREPREÇO CONFIRMADO. UTILIZAÇÃO DOS PREÇOS MÁXIMOS ACEITÁVEIS NO PREGÃO 8/2020 COMO PARÂMETRO PARA O CÁLCULO DO SOBREPREÇO. CONHECIMENTO. REPRESENTAÇÃO PARCIALMENTE PROCEDENTE. REVOGAÇÃO DA MEDIDA CAUTELAR. DETERMINAÇÕES. CIENTIFICAÇÃO. ARQUIVAMENTO.

REPRESENTAÇÃO (REPR)

Secretaria de Controle Externo de Aquisições Logísticas (Selog).

Aprecio representação, com pedido de medida cautelar, formulada pela empresa Executiva Serviços Técnicos Especializados Ltda. (conforme consta no Cadastro Nacional de Pessoa Jurídica, peça 19) , ou Executiva Serviços Técnicos Especializados Eireli (conforme indicado na representação, peça 1, p. 1) , noticiando possíveis irregularidades no processo de dispensa de licitação para contratação emergencial promovido pelo Distrito Sanitário Especial Indígena Guamá Tocantins (DSEI-Guatoc) .
2.	Referido processo de dispensa de licitação, que visava à contratação de pessoa jurídica especializada com o objetivo de prestar serviços de locação de veículos com disponibilização de mão de obra em regime de dedicação exclusiva e demais insumos, exceto combustível, para atender as demandas do DSEI-Guatoc, resultou na celebração do Contrato 11/2020, com valor total de R$ 3.060.694,32 para toda a vigência contratual de seis meses (início em 21/8/2020 e termino em 20/2/2021) .
3.	Por meio do despacho de peça 62, acompanhei as análises, conclusões e encaminhamentos propostos pela Secretaria de Controle Externo de Aquisições Logísticas (Selog) e determinei, cautelarmente, ao DSEI-Guatoc que: i) abstenha-se, no âmbito do Contrato Emergencial 11/2020, de realizar pagamentos de faturas com base em valores unitários mensais de locação superiores aos adjudicados no Pregão SRP 8/2020, conduzido pela CGMAP/MS, para os veículos similares aos tipos Pick-up, Van e SUV (adjudicados, respectivamente, no âmbito dos itens 10, 11 e 13 do referido pregão, pelos preços mensais de R$ 3.808,33, R$ 5.400,00 e R$ 2.880,00 por veículo) , realizando a retenção das diferenças de valores apuradas; e ii) caso já efetuado o pagamento de faturas com base nos preços fixados no Contrato Emergencial 11/2020, promova, nas faturas subsequentes não só a medida mencionada no subitem anterior, como também a retenção dos valores já pagos que superaram o que seria devido em função dos preços máximos de pagamento permitidos pela presente medida cautelar.
4.	Determinei, também, a realização de oitivas, diligências, alertas e demais medidas propostas nos subitens 84.3, 84.4, 84.5 e 84.6 da instrução da Selog inserta à peça 59.
5.	Por meio do Acórdão 2356/2020-TCU-Plenário (peça 71) , a medida cautelar adotada nos termos do despacho de peça 62, bem como as demais medidas constantes do mencionado despacho, foram referendadas pelo Colegiado desta Corte de Contas.
6.	Analisa-se, nesta fase processual, as medidas adotadas pelo DSEI-Guatoc em cumprimento à cautelar e as respostas das oitivas quanto às irregularidades encontradas na contratação emergencial, entre as quais destaco, em síntese, as seguintes: a) sobrepreço; b) contratação de nove Pick-ups a mais do que a necessidade observada no âmbito do Pregão SRP 8/2020, conduzido pelo Ministério da Saúde (MS) , configurando ato antieconômico; c) ausência de cláusula resolutiva no Contrato 11/2020 tão logo ultimado o certame conduzido pelo MS; e d) ausência de comprovação da capacidade técnica da empresa contratada para prestação dos serviços.
-II-
7.	Ao analisar as medidas adotadas pelo DSEI-Guatoc, a Selog entendeu que houve o cumprimento da medida cautelar, pois tal órgão realizou a retenção total de R$ 191.162,76, relativo às faturas da prestação de serviços nos meses de agosto e setembro de 2020, e comunicou que não vai realizar quaisquer pagamentos com valores em desconformidade com os mencionados na referida cautelar.
8.	As manifestações apresentadas pelo DSEI-Guatoc e pela empresa contratada, Terrapleno Terraplenagem e Construção Ltda., buscam mostrar que as diferenças verificadas entre os preços das contratações representadas pelo contrato emergencial (Contrato 11/2020) e pelo Pregão SRP 8/2020 - cujos preços adjudicados foram utilizados como parâmetro para apuração do sobrepreço apurado nestes autos - são decorrentes das próprias diferenças dos procedimentos dessas contratações. Dentre as diferenças alegadas, tem-se as seguintes: o contrato emergencial inclui motoristas; o Pregão SRP 8/2020 foi realizado para diversos DSEI e tem maior duração (proponentes vislumbraram ganhos de escala e segurança jurídica) ; e economia de escala em decorrência da duração dos prazos contratuais.
9.	Entendeu a Selog que tais alegações não prosperam para justificar a grande variação de preços constatada nos dois certames, pois: i) a comparação que balizou a análise do sobrepreço envolveu apenas os custos de locação de veículos, não considerando os custos com motoristas no contrato emergencial; ii) o critério de julgamento do Pregão SRP 8/2020 foi o de menor preço por item, cada um correspondendo a um determinado tipo de veículo em determinado DSEI, ou seja, a disputa foi por item e não global; iii) o prazo certo de 6 meses do contrato emergencial é suficiente para garantir a segurança contratual; e iv) a cláusula resolutiva incluída no Contrato 11/2020 não influenciou nas negociações dos preços, pois foi posterior à definição dos preços, e não reduziu a segurança jurídica.
10.	No tocante à suposta economia de escala advinda da diferença entre os prazos contratuais (seis meses para o emergencial e sessenta, em virtude de prorrogações, para os contratos decorrentes do Pregão SRP 8/2020) , a Selog observa que esses prazos efetivamente constituem diferenças capazes de resultar na aludida economia, pois o prazo de sessenta meses permite oferta de preços melhores em virtude do prazo maior para amortização do investimento inicial necessário para a execução contratual.
11.	Entretanto, ressalva a unidade instrutora que a diferença entre os preços do Contrato 11/2020 e os valores de adjudicação no Pregão SRP 8/2020 é muito elevada, da ordem de 170%, 123% e 160% para os veículos Pick-up, Van e Minivan/Suv, respectivamente, não podendo ser explicada unicamente pela economia de escala decorrente do prazo contratual. Entende a unidade técnica que essa possível economia de escala não descaracteriza a existência de sobrepreço no Contrato 11/2020.
12.	Contudo, em decorrência desse fato, a Selog pondera que o parâmetro adequado para apontar o referido sobrepreço não são os mencionados valores adjudicados, mas os valores máximos aceitáveis estabelecidos no instrumento convocatório do Pregão SRP 8/2020, os quais, por sua vez, foram obtidos mediante consistentes pesquisas de preços e refletem adequadamente o preço de mercado.
13.	Assim, adotando-se esse novo parâmetro como referencial de preço de mercado (veículos similares aos tipos Pick-up, Van e SUV - relativos, aos itens 10, 11 e 13 do Pregão SRP 8/2020, que tiveram, respectivamente, preços mensais máximos aceitáveis de R$ 4.903,37, R$ 5.627,58 e R$ 2.883,54, por veículo) , o sobrepreço reduz e passa a ser nos percentuais aproximados de 110%, 114% e 160%, respectivamente.
14.	Em relação à oitiva pelo fato do DSEI-Guatoc ter locado, no Contrato emergencial 11/2020, nove Pick-ups a mais do que a quantidade máxima constante do item 10 do Pregão SRP 8/2020, que a Coordenação-Geral de Material e Patrimônio (CGMAP/MS) havia definido para esse distrito desde o edital do certame em questão, o referido DSEI informou que, apesar do quantitativo reduzido não atender às demandas do contratante em sua totalidade, acatou a "recomendação" do Tribunal.
15.	Sobre o item de oitiva relacionado à ausência no contrato emergencial de cláusula resolutiva estabelecendo a pronta extinção do pacto a partir da conclusão do processo licitatório Pregão SRP 8/2020, o DSEI-Guatoc informou que houve a inclusão dessa cláusula resolutiva por meio de termo aditivo e a Selog considerou sanada tal a irregularidade.
16.	Em relação aos demais itens das oitivas, a análise da unidade técnica especializada considerou sanada parte das irregularidades apuradas nestes autos, acatando os argumentos contidos nas manifestações, e manteve outras irregularidades inicialmente apuradas, rejeitando a argumentação apresentada.
-III-
17.	Em virtude de sua ponderada análise, a Selog propõe:
17.1.	no mérito, considerar a presente representação parcialmente procedente;
17.2.	revogar a medida cautelar adotada;
17.3.	determinar ao Distrito Sanitário Especial Indígena Guamá Tocantins (DSEI-Guatoc) que adote providências quanto aos itens abaixo, e informe ao TCU, no prazo de quinze dias, os encaminhamentos realizados, tendo em vista a violação do princípio do enriquecimento sem causa e a ocorrência de potencial dano ao Erário:
17.3.a	abstenha-se, no âmbito do Contrato Emergencial 11/2020, de realizar pagamentos de faturas com base em valores unitários mensais de locação superiores aos preços máximos aceitáveis no âmbito do Pregão SRP 8/2020, conduzido pela CGMAP/MS, para os veículos similares aos tipos Pick-up, Van e SUV (relativos, aos itens 10, 11 e 13 do referido pregão, que tiveram, respectivamente, preços mensais máximos aceitáveis de R$ 4.903,37, R$ 5.627,58 e R$ 2.883,54, por veículo) ;
17.3.b	recalcule os valores devidos à contratada que, em decorrência da medida cautelar adotada nestes autos (despacho de peça 62, referendado pelo Acórdão 2356/2020-TCU-Plenário, de peça 71) , foram realizados com base nos preços objeto da adjudicação no Pregão SRP 8/2020, adotando-se como valores-limite, para toda a vigência contratual, os mencionados no item anterior, devendo-se realizar o pagamento retroativo das respectivas diferenças calculadas;
17.3.c	ultime, com urgência, as seguintes providências, necessárias à realização das contratações aptas a substituir o Contrato 11/2020, de modo que, quando estiver devidamente amparado por cobertura contratual para os serviços de locação de veículos e de fornecimento de motoristas, possa realizar a rescisão do referido contrato, com fundamento na cláusula resolutiva nele incluída:
17.3.c.1.	realize as contratações de locação de veículos viabilizadas pela Ata de Registro de Preços do Pregão SRP 8/2020;
17.3.c.2.	caso não haja motoristas suficientes à disposição para realizar a condução dos veículos e caso ainda não tenha sido iniciado, para esses serviços, processo de contratação pelo Dsei-Guatoc ou, de forma centralizada, pelo Ministério da Saúde, providencie a deflagração imediata de procedimento licitatório para a contratação de motoristas, providenciando a conclusão, com urgência, da licitação que vier a ser aberta ou da que já se encontrar em andamento, ficando ainda excepcionalmente autorizada a realização imediata de nova contratação emergencial exclusivamente para o fornecimento dos referidos profissionais, pelo tempo necessário à conclusão de contratação decorrente do procedimento licitatório em questão;
17.3.d	caso se mostre insuficiente o quantitativo de Pick-ups constante do Registro de Preços para o item 10 do Pregão SRP 8/2020, informe imediatamente ao Tribunal as providências que adotará para a satisfação plena da necessidade de veículos desse tipo;
17.4.	dar ciência ao Distrito Sanitário Especial Indígena Guamá Tocantins (DSEI-Guatoc) , com fundamento no art. 9º, inciso I, da Resolução-TCU 315/2020, sobre as seguintes impropriedades/falhas, identificadas no processo de dispensa de licitação que resultou no Contrato 11/2020, para que sejam adotadas medidas internas com vistas à prevenção de outras ocorrências semelhantes:
17.4.a	a contratação emergencial da Terrapleno Terraplenagem e Construção Ltda., CNPJ 29.167.442/0001-09, sem que esta última houvesse comprovado previamente a capacidade técnica para a prestação dos serviços objeto do Contrato 11/2020, contraria o disposto no art. 26, parágrafo único, inciso II, da Lei 8.666/1993 e a jurisprudência do TCU (Acórdão 2896/2015-TCU-Plenário, Relator Ministro Bruno Dantas; Acórdão 3491/2014-TCU-Plenário, Relator Ministro André de Carvalho; Acórdão 2914/2013-TCU-Plenário, Relator Ministro Raimundo Carreiro) ;
17.4.b	a pesquisa direta com fornecedores, mediante solicitação formal de cotação realizada junto a empresas no âmbito do procedimento de contratação emergencial que resultou no Contrato 11/2020, não se encontra acompanhada de informações sobre os procedimentos realizados para identificação e seleção dos fornecedores escolhidos para serem consultados, o que viola o princípio da motivação dos atos administrativos;
17.5.	informar ao Distrito Sanitário Especial Indígena Guamá Tocantins (DSEI-Guatoc) , à Coordenação-Geral de Material e Patrimônio do Ministério da Saúde (CGMAP) , ao representante e à sociedade empresária Terrapleno Terraplenagem e Construção Ltda. (CNPJ 29.167.442/0001-09) do acórdão que vier a ser proferido, destacando que o relatório e o voto que fundamentam a deliberação ora encaminhada podem ser acessados por meio do endereço eletrônico www.tcu.gov.br/acordaos;
17.6.	arquivar os presentes autos, nos termos do art. 169, II, do Regimento Interno/TCU, sem prejuízo de que a Selog monitore a determinação supra.
-IV-
18.	No mérito, manifesto integral concordância com o posicionamento da Selog, adotando como minhas razões de decidir as análises, conclusões e proposições constantes da instrução daquela unidade técnica especializada, reproduzido no relatório precedente, sem prejuízo de algumas considerações pontuais.
19.	Os elementos constantes dos autos e a escorreita análise efetuada pela Selog permitem, desde já, a avaliação quanto ao mérito da presente representação como parcialmente procedente e são suficientes para alicerçar a adoção das medidas propostas.
20.	O exame técnico das manifestações apresentadas pela unidade jurisdicionada e pela empresa contratada realizado pela unidade técnica mostra que as determinações cautelares do Tribunal foram e estão sendo cumpridas.
21.	Destaco dois pontos da ponderada análise da Selog acerca das manifestações apresentadas em respostas às oitivas e ao cumprimento das determinações cautelares.
22.	O primeiro diz respeito à utilização, como parâmetro para o cálculo do sobrepreço verificado nestes autos, dos valores máximos aceitáveis estabelecidos no instrumento convocatório do Pregão SRP 8/2020, os quais foram obtidos mediante consistentes pesquisas de preços e refletem adequadamente o preço de mercado.
23.	Em linha com a unidade técnica especializada, entendo que a pesquisa de preços realizada no âmbito da contratação emergencial se mostrou insuficiente para justificar os preços contidos no Contrato 11/2020.
24.	Entendo, também, que está confirmado o sobrepreço no Contrato 11/2020 apontado nos autos, calculado com base nos valores máximos aceitáveis estabelecidos no instrumento convocatório do Pregão SRP 8/2020, não assistindo razão às alegações apresentadas pela contratante e pela contratada no sentido de descaracterizá-lo. Ressalvo que mesmo com a utilização dos novos parâmetros, os quais são mais favoráveis à empresa contratada, os percentuais de sobrepreço ainda são bastante expressivos: aproximados de 110%, 114% e 160%, para os veículos Pick-up, Van e Minivan/Suv, respectivamente.
25.	Ainda neste primeiro ponto, destaco a pertinência de autorizar medidas com vistas à complementação dos pagamentos já realizados com base nos preços permitidos pela medida cautelar adotada nestes autos, nos termos propostos pela unidade instrutora, a seguir transcrito: 
"recalcule os valores devidos à contratada que, em decorrência da medida cautelar, foram realizados com base nos preços objeto da adjudicação no Pregão SRP 8/2020, adotando-se como valores-limite, para toda a vigência contratual, os mencionados no item anterior [preços máximos aceitáveis no âmbito do Pregão SRP 8/2020, conduzido pela CGMAP/MS, para os veículos similares aos tipos Pick-up, Van e SUV (relativos, aos itens 10, 11 e 13 do referido pregão, que tiveram, respectivamente, preços mensais máximos aceitáveis de R$ 4.903,37, R$ 5.627,58 e R$ 2.883,54, por veículo) ], devendo-se realizar o pagamento retroativo das respectivas diferenças calculadas".
26.	O segundo ponto diz respeito às ponderadas análises realizadas pela Selog no sentido de preservar a continuidade dos serviços objeto do Contrato 11/2020, as quais, tendo em vista a posição já manifestada pela empresa contratante Terrapleno de rescindir o referido contrato caso não seja revista a decisão cautelar (alega que seria inviável economicamente a continuidade do Contrato 11/2020 sob os preços do Pregão SRP 8/2020) , resultam em pertinente e cautelosa determinação para que o Distrito Sanitário Especial Indígena Guamá Tocantins (DSEI-Guatoc) rescinda a mencionada contratação apenas quando já houver contratos garantindo a locação de veículos e o fornecimento de motoristas.
27.	O minucioso exame realizado pela unidade técnica especializada considerou todo o contexto que envolve a rescisão contratual e a necessidade de manter a prestação dos serviços e o atendimento das necessidades logísticas do contratante. Por bem fundamentado, reproduzo trecho do citado exame:
28.		Quanto às medidas a serem adotadas para fins de correção, observe-se, desde logo, que não houve acordo entre contratante e contratado com vistas à adequação dos preços questionados nos autos.
29.		Permitir que o Contrato 11/2020 tenha como contraprestação pagamentos baseados em insumos com sobrepreço seria autorizar a consumação de dano ao Erário, o qual só não ocorreu em virtude de a medida cautelar ter sido expedida antes da realização de pagamentos.
30.		Por outro lado, não é viável também determinar a rescisão do contrato sem que o DseiGuatoc esteja devidamente amparado por cobertura contratual para a referida prestação de serviços. Assiste razão ao Dsei-Guatoc quando afirma, em seus comentários para fins de construção participativa, que a rescisão abrupta coloca em risco a prestação de serviços na área de saúde.
31.		Assim, é cabível a continuidade da execução do Contrato 11/2020 apenas pelo tempo necessário para iniciar a execução dos novos contratos aptos a permitir a execução dos mesmos serviços, sendo necessário determinar que os respectivos pagamentos sejam realizados com base nos preços máximos aceitáveis no âmbito do Pregão SRP 8/2020, tendo em vista o princípio da proibição do enriquecimento sem causa e a necessidade de se evitar dano ao Erário.
32.		Sobre os possíveis novos contratos, está amplamente registrado nos autos que o Pregão SRP 8/2020 foi realizado para permitir a contratação, pelo Dsei-Guatoc e outros Dsei, da locação de veículos. A Ata de Registro de Preços desse certame foi assinada em 3/9/2020, publicada em 9/9/2020 e teve sua vigência iniciada desde 3/9/2020 (vide peças 109 e 111) , estando ao alcance dos participantes (como o Dsei-Guatoc) a adoção das providências com vistas a realizar os contratos de seu interesse, com fundamento no art. 15 do Decreto 7.892/2013 (conforme consulta, peça 112, não houve a publicação dos novos contratos, nem sua inclusão no sistema Comprasnet, sinalizando que as contratações ainda não foram formalizadas) .
33.		Porém, como o referido pregão licitou a locação de veículos sem motorista (solução essa justificada no Estudo Técnico Preliminar, peça 99, p. 41-46) , cada participante terá de cuidar da contratação correlata de motoristas para conduzir os veículos locados, se não houver outra licitação centralizada em curso para contratação dessa mão-de-obra (provavelmente não há, pois não se noticia tal fato ao longo dos documentos apresentados pelas unidades jurisdicionadas) e se não houver, no quadro de pessoal do contratante, servidores aptos a realizar tal atividade, como ocorre no Dsei-Guatoc (esse fato é evidenciado pela própria contratação emergencial em curso, que inclui motoristas. Vide, também, informação contida no item 'h' da página 5 desta instrução) .
34.		Se por um lado está claro que a locação de veículos será viabilizada por contrato decorrente do Pregão SRP 8/2020, por outro não se tem notícia, nos autos, sobre como se dará a continuidade dos serviços prestados pelos motoristas, no âmbito do Dsei-Guatoc. 
 (...) 
36.		Essa situação impõe, assim, cautela na formulação de qualquer determinação para extinguir o Contrato 11/2020. Essa extinção já foi, inclusive, solicitada pelo contratado, porém não é possível realizar a rescisão contratual sem que haja empresas contratadas para a prestação de serviços tanto de locação de veículos quanto de fornecimento de motoristas, considerando a indisponibilidade e supremacia do interesse público.
37.		Assim, a determinação a seguir sugerida contempla a necessidade de rescisão contratual apenas quando já houver contratos garantindo a locação de veículos e o fornecimento de motoristas.
38.		Por outro lado, em que pese a rescisão contratual deva aguardar o início da execução de novos contratos, é necessário adotar de forma urgente as medidas necessárias para as novas contratações que substituirão o Contrato 11/2020, de modo a desobrigar a Terrapleno de continuar prestando os serviços atualmente em curso. Não houve acordo entre o referido contratado e o Dsei-Guatoc quanto à continuidade de execução do pacto sob os preços constantes da adjudicação no Pregão SRP 8/2020 e a Terrapleno já manifestou o interesse na rescisão contratual.
28.	Feitas essas considerações, gostaria de enaltecer o exame realizado pela Selog, que abordou com profundidade e adequação todos as questões em análise nestes autos, e formulou propostas com vistas a harmonizar a necessidade de manter a prestação dos serviços e o atendimento das necessidades logísticas do contratante com o princípio da proibição do enriquecimento sem causa e a necessidade de se evitar dano ao Erário.
	Ante o exposto, acolhendo na integra a proposta de encaminhamento da unidade técnica especializada, VOTO no sentido de que seja adotado o acórdão que ora submeto à apreciação deste colegiado.
	TCU, Sala das Sessões Ministro Luciano Brandão Alves de Souza, em 8 de dezembro de 2020.
Ministro JOÃO AUGUSTO RIBEIRO NARDES
Relator